ACORDAO-COMPLETO-2499273

ACÓRDÃO 478/2022 ATA 2/2022 - SEGUNDA CÂMARA

VISTOS, relatados e discutidos estes autos em que se apreciam recursos de reconsideração interpostos por Fernando Passos Cupertino de Barros, Medcomerce Comercial de Medicamentos e Produtos Hospitalares Ltda., ML Operações Logísticas Ltda. (Em Recuperação Judicial) e Hospfar Indústria e Comércio de Produtos Hospitalares S.A. contra o Acórdão 12121/2018-TCU-Segunda Câmara, Ministro Relator Aroldo Cedraz, retificado, por inexatidão material, pelo Acórdão 5726/2019-TCU-Segunda Câmara, Ministro Relator Aroldo Cedraz,  
ACORDAM os Ministros do Tribunal de Contas da União, reunidos em Sessão da 2ª Câmara, ante as razões expostas pelo Relator, com fundamento nos arts. 32 e 33 da Lei 8.443/1992, em:
9.1. conhecer dos presentes recursos de reconsideração e, no mérito, negar-lhes provimento;
9.2. dar ciência da presente deliberação aos recorrentes e aos demais interessados.

Recursos de Reconsideração interpostos por Fernando Passos Cupertino de Barros, Medcomerce Comercial de Medicamentos e Produtos Hospitalares Ltda., ML Operações Logísticas Ltda. (Em Recuperação Judicial) e Hospfar Indústria e Comércio de Produtos Hospitalares S.A. contra o Acórdão 12121/2018-TCU-2ª Câmara, Ministro Relator Aroldo Cedraz, retificado, por inexatidão material, pelo Acórdão 5726/2019-TCU-2ª Câmara, Ministro Relator Aroldo Cedraz.

Segunda Câmara

Secretaria de Estado da Saúde de Goiás.

3. Interessados/Responsáveis/Recorrentes:
3.1. Interessado: Procuradoria da República/GO - MPF/MPU (26.989.715/0014-27)
3.2. Responsáveis: Fernando Passos Cupertino de Barros (XXX.630.601-XX); Hospfar Industria e Comercio de Produtos Hospitalares S.a. (26.921.908/0001-21); Luiz Antônio Aires da Silva (XXX.366.601-XX); Medcomerce Com de Med e Prod Hospitalares Ltda (37.396.017/0006-24); ML Operações Logísticas Ltda (em Recuperação Judicial) Em Recuperação Judicial (03.553.585/0001-65)
3.3. Recorrentes: Fernando Passos Cupertino de Barros (XXX.630.601-XX); Medcomerce Com de Med e Prod. Hospitalares Ltda (37.396.017/0006-24); ML Operações Logísticas Ltda (em Recuperações Judicial) Em Recuperações Judicial (03.553.585/0001-65); Hospfar Industria e Comercio de Produtos Hospitalares S.a. (26.921.908/0001-21).

Aroldo Cedraz (na Presidência).

13.1. Ministros presentes: Aroldo Cedraz (na Presidência), Augusto Nardes (Relator) e Antonio Anastasia.
13.2. Ministro que alegou impedimento na Sessão: Aroldo Cedraz (na Presidência).
13.3. Ministro-Substituto presente: Marcos Bemquerer Costa.

ACORDAO-COMPLETO-2567617

Acórdão 1415/2023 - Segunda Câmara

ACORDAO-COMPLETO-2531328

Acórdão 2674/2022 - Segunda Câmara

AUGUSTO NARDES

Ministro Aroldo Cedraz.

Transcrevo a seguir a análise empreendida pelo auditor encarregado do exame do processo no âmbito da Secretaria de Recursos - Serur (peça 197) , a qual contou com a anuência do escalão dirigente da unidade técnica (peças 198 e 199) e do Ministério Público junto a este Tribunal (peça 200) :
INTRODUÇÃO
1.		Trata-se de recursos de reconsideração interpostos por Fernando Passos Cupertino de Barros (peça 110) , Medcomerce Comercial de Medicamentos e Produtos Hospitalares Ltda. (peça 114) , ML Operações Logísticas Ltda. (Em Recuperação Judicial) (peça 115) e Hospfar Indústria e Comércio de Produtos Hospitalares S.A. (peças 152 a 164) contra o Acórdão 12121/2018-TCU-Segunda Câmara, Ministro Relator Aroldo Cedraz (peça 75) , retificado, por inexatidão material pelo Acórdão 5726/2019-TCU-Segunda Câmara, Ministro Relator Aroldo Cedraz (peça 84) .
1.1.	Reproduz-se a seguir a decisão ora atacada: 
ACORDAM os Ministros do Tribunal de Contas da União, reunidos em Sessão da Segunda Câmara, ante as razões expostas pelo Relator, em:
9.1. rejeitar os novos argumentos apresentados pela Hospfar Indústria e Comércio de Produtos Hospitalares S/A e Medcomerce - Comercial de Medicamentos e Produtos Hospitalares Ltda.;
9.2. julgar irregulares as contas dos Srs. Fernando Passos Cupertino de Barros (CPF XXX.630.601-XX) , na condição de secretário de saúde, Luiz Antônio Aires da Silva (CPF XXX.366.601-XX) , na condição de superintendente de administração e finanças da SES/GO, Hospfar Indústria e Comércio de Produtos Hospitalares S/A. (CNPJ 26.921.908/0001-21) , Medcomerce - Comercial de Medicamentos e Produtos Hospitalares Ltda. (CNPJ 37.396.017/0006-24) , ML Operações Logísticas Ltda. (em recuperação judicial) (CNPJ 03.553.585/0001-65) , nos termos dos arts. 16, III, "b" e "c", 19 e 23, III, "a" da Lei 8.443/1992;
9.3. condenar, solidariamente, os responsáveis a seguir arrolados ao pagamento das quantias abaixo especificadas, com a fixação do prazo de quinze dias, a contar das notificações, para que comprovem, perante este Tribunal (art. 214, inciso III, alínea "a", do Regimento Interno/TCU) , o recolhimento das dívidas aos cofres do Fundo Nacional de Saúde, atualizadas monetariamente e acrescidas dos juros de mora, calculados a partir das datas indicadas até a data dos efetivos recolhimentos, na forma prevista na legislação em vigor: 
9.3.1. responsáveis solidários: Srs. Fernando Passos Cupertino de Barros, Luiz Antônio Aires da Silva, e a empresa Hospfar Indústria e Comércio de Produtos Hospitalares S/A:
	Nota Fiscal
	Data da Ocorrência (Data da OP) 
	Valor do Débito (R$) 

	61428
	18/03/2005
	4.877,92

	62124
	18/05/2005
	7.138,97

	59185
	25/02/2005
	266,96

	59968
	09/03/2005
	43.577,47

	59582
	09/03/2005
	15.805,94

	62508
	18/05/2005
	21.064,64

	61700
	30/03/2005
	10.696,28

	61700
	18/05/2005
	59.807,51

	61551
	18/05/2005
	144.225,97

	58025
	25/02/2005
	1.511,90

	63200
	18/05/2005
	75.135,30

	63200
	22/06/2005
	141.779,30

	62972
	18/05/2005
	5.244,90

	66889
	22/06/2005
	1.133,47

	67120
	04/07/2005
	62.486,46

	67120
	22/06/2005
	5.205,90

	65413
	22/06/2005
	3.616,69

	66109
	22/06/2005
	3.297,58

	67407
	22/06/2005
	8.280,72

	66579
	22/06/2005
	1.292,65

	66688
	22/06/2005
	39,76

	66776
	22/06/2005
	540,00

	66611
	22/06/2005
	 - 49.168,63

	67581
	22/06/2005
	5.330,08

	68758
	04/07/2005
	11.854,80

	70439
	09/08/2005
	 -143.079,05

	70303
	09/08/2005
	3.677,80

	70890
	23/08/2005
	139.287,40

	68783
	04/07/2005
	336,19

	68064
	04/07/2005
	234,00

	68486
	04/07/2005
	63.083,21

	68486
	09/08/2005
	89.441,20

	71900
	23/08/2005
	4.082,40

	72628
	09/09/2005
	1.554,00

	72588
	09/09/2005
	26.817,39

	72588
	23/11/2005
	171.396,01

	73897
	09/09/2005
	3.326,40

9.3.2. responsáveis solidários: Srs. Fernando Passos Cupertino de Barros, Luiz Antônio Aires da Silva, e a empresa Medcomerce - Comercial de Medicamentos e Produtos Hospitalares Ltda.:
	Nota Fiscal
	Data da Ocorrência (Data da OP) 
	Valor do Débito (R$) 

	40228
	28/03/2005
	8.070,64

	39989
	17/03/2005
	8.070,64

	41685
	20/06/2005
	12.743,12

	40452
	28/03/2005
	3.398,16

	43080
	23/11/2005
	11.033,00

	42528
	22/08/2005
	5.516,50

	42905
	22/08/2005
	2.206,60

9.3.3. responsáveis solidários: Srs. Fernando Passos Cupertino de Barros, Luiz Antônio Aires da Silva, e a empresa ML Operações Logísticas Ltda. (em recuperação judicial) :
	Nota Fiscal
	Data da Ocorrência (Data da OP) 
	Valor do Débito (R$) 

	14796
	18/05/2005
	22.469,77

	14127
	09/03/2005
	28.740,40

	16115
	20/06/2005
	678,64

	16103
	20/06/2005
	33.253,36

	16823
	08/08/2005
	25.788,32

	17436
	23/08/2005
	40.609,82

	14471
	18/03/2005
	28.740,41

9.4. aplicar aos Srs. Fernando Passos Cupertino de Barros, Luiz Antônio Aires da Silva e às empresas Hospfar Indústria e Comércio de Produtos Hospitalares S/A, Medcomerce - Comercial de Medicamentos e Produtos Hospitalares Ltda. e ML Operações Logísticas Ltda. (em recuperação judicial) ; a multa prevista no art. 57 da Lei 8.443/1992, nos valores de R$ 25.000,00 (vinte e cinco mil reais) , R$ 25.000,00 (vinte e cinco mil reais) , R$ 21.000,00 (vinte e um mil reais) , R$ 3.000,00 (três mil reais) e R$ 5.000,00 (cinco mil reais) , respectivamente,  fixando-lhes o prazo de quinze dias, a contar da notificação, para comprovar, perante o Tribunal (art. 214, inciso III, alínea "a", do Regimento Interno) , o recolhimento da respectiva quantia ao Tesouro Nacional, atualizada monetariamente entre a data do acórdão e a do efetivo recolhimento, se paga após o vencimento, na forma da legislação em vigor;
9.5. autorizar, desde logo, nos termos dos arts. 26 e 28, inciso II, da Lei 8.443/1992:
9.5.1. o pagamento das dívidas em até 36 (trinta e seis) parcelas mensais e consecutivas, se solicitado pelo responsável, fixando-se o vencimento da primeira em 15 (quinze) dias, a contar do recebimento da notificação, e o das demais a cada 30 (trinta) dias, devendo incidir sobre cada uma delas os encargos legais devidos, na forma prevista na legislação em vigor, sem prejuízo ao vencimento antecipado do saldo devedor em caso de não comprovação do recolhimento de qualquer parcela, conforme prevê o art. 217, § 2º, do Regimento Interno-TCU;
9.5.2. a cobrança judicial das dívidas, caso não atendida a notificação;
9.6. dar ciência desta decisão aos responsáveis e aos demais interessados, bem como à Procuradoria da República no Estado de Goiás, ao Ministério Público do Estado de Goiás, ao Tribunal de Contas do Estado de Goiás e à Secretaria da Saúde do Estado de Goiás.
HISTÓRICO
2.	Em exame tomada de contas especial instaurada, em 9/9/2011, pela Secretaria de Estado da Saúde de Goiás (SES/GO) por força do item 9.2.3 do Acórdão 45/2008-TCU-Plenário e em cumprimento ao item 1.6.1 do Acórdão 1789/2010-TCU-Segunda Câmara, reiterado pelo Acórdão 2770/2011-TCU-Segunda Câmara, a qual nestes autos cuida especificamente das irregularidades relativas ao Pregão 203/2004, que teve por objeto o fornecimento de medicamentos a serem entregues no Centro de Medicamentos de Alto Custo Juarez Barbosa - CMAC/SES/GO, com vigência de seis meses. 
2.1.	O ato impugnado, nas várias TCEs sobre o mesmo assunto, inclusive no Pregão 203/2004, decorre da previsão expressa, nos editais, de que as propostas deveriam ser apresentadas oneradas pelo ICMS e que, na ocasião do pagamento, o imposto deveria ser destacado na nota fiscal e abatido do valor adjudicado (item 5.1.5, c, do Edital e item 6.5 dos contratos - peça 1, p. 41 e 58) .
2.2.	Porém, conforme constatado, as empresas contratadas, sob a alegação de que apresentaram preços desonerados, emitiram notas fiscais acrescentando novamente o ICMS ao valor adjudicado, o que lhes permitiram receber pagamentos com valores indevidamente majorados, incorrendo, portanto, em irregularidade da qual tinham plena ciência e causando prejuízo aos erários federal e estadual.
2.3.	 Após o exame das alegações de defesa, houve a prolação do Acórdão 6291/2016-TCU-Segunda Câmara, que julgou as contas dos responsáveis irregulares e condenou-os ao pagamento das dívidas, bem como aplicou-lhes multa (peça 48) . No entanto, em razão de falha na publicação do nome e do número da OAB dos advogados que representam a responsável, esse Acórdão foi tornado nulo pelo Acórdão 6924/2017-TCU-Segunda Câmara (peça 63) .
2.4.	 Após a juntada de extensa documentação pelo responsável, foi determinado o retorno dos autos para a unidade técnica para o exame dos novos elementos apresentados pelas empresas Hospfar Indústria e Comércio de Produtos Hospitalares S/A e Medcomerce Comercial de Medicamentos e Produtos Hospitalares Ltda. (peças 56-61) .
2.5.	 Ocorreu, então, a prolação do acórdão contra o qual se insurgem os recorrentes. O decisum foi retificado materialmente pelo Acórdão 5726/2019-TCU-Segunda Câmara.
2.6.	Deve-se informar que houve a oposição de embargos de declaração, cujo julgamento resultou no Acórdão 6207/2020-TCU-Segunda Câmara, que conheceu do recurso, porém o rejeitou (peça 140) .  
EXAME DE ADMISSIBILIDADE
3.	Reitera-se os exames preliminares de admissibilidade efetuados pela Serur (pec¿as 116-119) , com despacho do Relator (peça 121) , Exmo. Ministro João Augusto Ribeiro Nardes, que concluiu pelo conhecimento dos recursos de reconsideração, suspendendo-se os efeitos dos subitens, conforme abaixo:
a)  9.2, 9.3, 9.3.1, 9.3.2, 9.3.3, 9.4, 9.5 e 9.5.2, em relação à Fernando Passos Cupertino de Barros, estendendo-se para os demais devedores solidários;
b) 9.2, 9.3, 9.3.2, 9.4, 9.5 e 9.5.2 em relação à Medcomerce Comercial de Medicamentos e Produtos Hospitalares Ltda., estendendo-se para os demais devedores solidários;
c) 9.2, 9.3, 9.3.3, 9.4, 9.5 e 9.5.2 em relação à ML Operações Logísticas Ltda. (Em Recuperação Judicial) , estendendo-se para os demais devedores solidários. 
3.1.	Houve também a interposição de recurso pela Hospfar Indústria e Comércio de Produtos Hospitalares S.A.. Por meio do exame preliminar da Serur, foi proposto o não conhecimento do recurso, por restar intempestivo e não apresentar fatos novos (peças 167-169) .
3.2	O Ministro Relator João Augusto Ribeiro Nardes, por sua vez, conheceu do recurso, com efeito suspensivo (peça 171) . 
EXAME DE MÉRITO 
4.	Constitui objeto do presente recurso verificar se houve irregularidade no fornecimento de medicamentos, no âmbito do Pregão SES/GO 203/2004. 
4.1.	Os recorrentes buscam afastar a irregularidade, bem como a responsabilização. 
4.2.	A fim de comprovarem o alegado, as recorrentes se utilizam dos seguintes argumentos:
	a) prescrição;
	b) edital contraditório, ambíguo e justificativas para a não inclusão do ICMS na proposta de preços;
	c) utilização de alíquota incorreta para o cálculo do débito;
	d) ausência de competência do TCU para imputar o débito;
	e) atuação respaldada em parecer da Secretaria da Fazenda do Estado de Goiás e de outros órgãos; 
	f) existência de ação judicial pugnando pelo mesmo débito dos presentes autos;
	g) ofensa ao princípio da não cumulatividade; 
	h) retenção de crédito sem o devido processo legal;
	i) ausência de responsabilidade pela irregularidade. 
Prescrição 
5.	Medcomerce Comércio de Medicamentos e Produtos Hospitalares Ltda. defende a ocorrência da prescrição quinquenal da pretensão punitiva com fundamento na Lei 9.873/1999 (peça 114, p. 15) .  
5.1.	Hospfar Indústria e Comércio de Produtos Hospitalares S.A. alega que está prescrita a pretensão punitiva do TCU, pois haveria o transcurso de mais 8 anos entre a ocorrência do fato e a sua citação (peça 152, p. 2-3) .
5.2.	Considera ser imprescritível, consoante RE 852475, ações de ressarcimento ao erário em casos de prática dolosa de ato de improbidade administrativa e assevera que o dolo é elemento fundamental para a caracterização de improbidade administrativa (peça 152, p. 3-4 e 6) . 
5.3.	No presente caso, pelo fato de se tratar de condutas culposas, defende a prescrição quinquenal, de acordo com o entendimento da Suprema Corte (peça 152, p. 5) .
5.4.	Alega que, contando-se o prazo de 5 anos fixado a partir da data de ocorrência do fato, a Tomada de Contas deveria ter sido instaurada no prazo de 5 anos para buscar a pretensão de ressarcimento, entretanto, isto não ocorreu pois, somente em 2011, a SES/GO deu início aos trabalhos de apuração das supostas irregularidades (peça 152, p. 7) .
5.5.	Defende, em consonância com vários julgados do Supremo Tribunal Federal, dentre eles, MS 32.201/DF, RE 636.886 (Tema 899) , Tema 666, que o prazo prescricional utilizado deve ser 5 anos (peça 152, p. 9-11) .
Análise
5.6.	Os argumentos não devem ser acatados. 
5.7.	A auditora instrutora efetuou a análise da prescrição, sob o regime do Código Civil e da Lei 9.873/1999, quando do exame de admissibilidade do recurso interposto pela Hospfar Indústria e Comércio de Produtos Hospitalares S.A. (peça 167, p. 6-8) . 
5.8.	Em sua manifestação, o Secretário da Serur endossou o entendimento da subunidade, acrescentando não ter ocorrido a prescrição intercorrente (peça 169) . 
5.9.	A fim de demonstrar que as conclusões da Serur estão escorreitas em relação a todos os responsáveis serão tecidas as considerações abaixo.
5.10.	No que toca ao regime do Acórdão 1441/2016-TCU-Plenário, entende-se que os marcos temporais considerados se aplicam a todos os responsáveis (peça 167, p. 7) .  
5.11.	Quanto à análise pelo regime da Lei 9.873/1999, apenas se faz a ressalva de que é diverso o rol de responsáveis solidários constantes dos subitens 9.3.1, 9.3.2 e 9.3.3 do acórdão combatido, pois se referiram a 3 contratos, sendo que Fernando Passos Cupertino de Barros e Luiz Antônio Aires da Silva são responsáveis solidários por todos os débitos. Desse modo, entende-se que o termo a quo a ser considerado é o seguinte:
	a) Fernando Passos Cupertino de Barros e Luiz Antônio Aires da Silva: 23/11/2005, em relação aos contratos 335/2004 (celebrado com a empresa Hospfar Indústria e Comércio de Produtos Hospitalares) e 336/2004 (celebrado com a empresa Medcomerce Comércio de Medicamentos e Produtos Hospitalares Ltda.) - subitens 9.3.1 e 9.3.2 do acórdão combatido; e 23/8/2005, em relação ao contrato 337/2004 (celebrado com a empresa Milênio Produtos Hospitalares Ltda., no valor total de R$ 1.377.240,00) - subitem 9.3.3 do acórdão combatido;
	b) Hospfar Indústria e Comércio de Produtos Hospitalares Ltda.: 23/11/2005 (subitem 9.3.1 do acórdão combatido) ;
	c) Medcomerce Comercial de Medicamentos e Produtos Hospitalares: 23/11/2005 (subitem 9.3.2 do acórdão combatido) ;
	d) Milênio Distribuidora de Produtos Farmacêuticos e Hospitalares Ltda.: 23/8/2005 (subitem 9.3.3 do acórdão combatido) .
5.12.	Os demais marcos interruptivos considerados na análise da Serur podem ser utilizados para todos os responsáveis, tendo-se concluído que também não houve o transcurso do prazo prescricional. 
5.13.	Desse modo, não houve a ocorrência da prescrição, qualquer que seja o regime adotado.
5.14.	Deve-se mencionar que o Ministro Relator ressaltou que a matéria atinente à prescrição da pretensão punitiva não está pacificada no âmbito do Tribunal e que na sua declaração de Voto constante do TC Processo 030.926/2015-7 (que tratou de incidente de uniformização de jurisprudência, no qual outras teses também são defendidas, em especial, o prazo quinquenal) , defendeu o prazo prescricional de cinco anos a contar da data da ciência do fato pelo Tribunal e destacou que, seja pelo prazo decenal, seja pelo prazo quinquenal, não houve a ocorrência da prescrição da pretensão punitiva no presente caso (peça 76, p. 3) . 
Edital contraditório, ambíguo e justificativas para a não inclusão do ICMS na proposta de preços
6.	A Medcomerce Comercial de Medicamentos e Produtos Hospitalares Ltda. alega que o edital do pregão em exame foi contraditório e ambíguo. As contradições apontadas, basicamente, eram relacionadas à forma de aplicação da desoneração de ICMS, principalmente, em qual momento se daria, se na apresentação das propostas e lances ou somente quando da emissão da nota fiscal de venda dos produtos objetos da licitação (peça 114, p. 3) .
6.1.	Aduz que, ao mesmo tempo que o edital determinava incluir "preço cheio" nas propostas, determinava também que os licitantes apresentassem declaração de que não cobrariam o ICMS nas vendas realizadas, sendo, por lógica, desnecessário incluir referido tributo estadual nos preços que posteriormente seriam adjudicados (peça 114, p. 4) .
6.2.	Relata que, em razão da contradição, apresentou proposta de preço para cada medicamento com valor já desonerado do imposto estadual, colacionando declaração expressa nesse sentido, sendo posteriormente a peticionante habilitada e declarada vencedora do respectivo certame pela SES/GO. Desse modo, não pode o TCU alterar esse entendimento e alegar que estavam onerados, determinando eventual devolução de valores não exigíveis, sob pena de ofensa a segurança jurídica e a presunção de legitimidade dos atos administrativos (peça 114, p. 4-5 e 12-14) .  
6.3.	Diz que tal afirmação de desoneração era entregue a pedido da própria SES/GO, que analisava as propostas dos licitantes levando em consideração que tais preços já estavam desonerados de ICMS, de modo que, somente quando da emissão da nota fiscal de faturamento era que o licitante vencedor deveria onerar o preço com o referido imposto estadual, para, em seguida, descontá-lo do valor faturado, obtendo-se como resultado e recebimento final o valor adjudicado em certame (peça 114, p. 4) . 
6.4.	Na mesma linha, Hospfar Indústria e Comércio de Produtos Hospitalares S.A. alega que os órgãos de controle como o Tribunal de Contas da União, a Controladoria Geral da União e a Câmara de Regulação do Mercado de Medicamentos - CMED, não possuíam orientações claras e objetivas quanto a desoneração de ICMS - e a forma de desoneração - sobre os fármacos, como comprovam as cartilhas "Orientadoras" para os gestores públicos (peça 152, p. 18) .
6.5.	Reitera  que, na época dos fatos, não havia regulamentação da Câmara de Regulação do Mercado de Medicamentos - CMED sobre a desoneração do ICMS e tal não pode simplesmente ser desconsiderado (peça 152, p. 19) .
6.6.	Diz que, se a regra relativa ao ICMS fosse clara ao intérprete, não haveria necessidade de o Tribunal de Contas recomendar a orientação das administrações quanto à matéria,  tampouco, a revogação do parágrafo 6° da Cláusula Primeira do Convênio Confaz 87/02, que foi considerada anti-isonômica, conforme defendido no relatório do Acórdão 140/2012-TCU-Plenário (peça 152, p. 48-49) . 
6.7.	A conclusão a que chegou o tribunal refletia exatamente a tese defendida pela recorrente que, ao participar dos pregões, apresentava suas propostas desoneradas do ICMS, tal qual as demais licitantes, declarando a situação expressamente na abertura do certame, e assim, os preços julgados eram os desonerados e inexistia afronta à isonomia (peça 152, p. 49) . 
6.8.	Alega que o edital não é superior ao princípio da legalidade, quando é certo que o TCE/GO (Acórdãos 953/2013 e 1.005/2013) , bem como o TCU (Acórdão 140/2012-TCU-Plenário) , já entenderam quanto a inconstitucionalidade da exigência de ICMS para itens contemplados com desoneração, não sendo justo afastar a inteligência destes julgados ao presente caso (peça 152, p. 11-12 e 19-20, 27, 30) . 
6.9.	Afirma que o processo em análise não acolheu os argumentos do Acórdão 140/2012-TCU-Plenário, que considerou as dificuldades dos gestores para interpretar uma norma (Convênio Confaz 87/2002) que deixava em dúvida os operadores de direito, tendo havido omissão da Corte de Contas quanto a sua aplicabilidade ou não (peça 152, p. 47-48) . 
6.10.	Informa que juntou aos autos pareceres de Marçal Justen Filho e Ives Gandra Martins que demonstram a ilegalidade da exigência promovida pela SES/GO em seus editais (peça 34 - Docs. Defesa - Parecer Marçal Justen Filho e Ives Gandra Martins) (peça 152, p. 50) . 
6.11.	A ML Operações Logísticas Ltda. (em Recuperação Judicial) alega que o edital não exige que os licitantes apresentem os preços onerados do ICMS, diz apenas que deverá abranger todas as despesas, impostos e tributos incidentes, todavia, considerando que o ICMS é isento, não há que se falar em preços ofertados onerados do referido imposto (peça 115, p. 3) . 
6.12.	Afirma que a Medcomerce Comércio de Medicamentos e Produtos Hospitalares Ltda., que foi formadora do preço, destacou que no mesmo não estava incluso o citado tributo, não podendo agora o TCU apresentar mera presunção de que estava (peça 115, p. 5) . Na mesma linha a recorrente diz que apresentou declaração formal expressa afirmando que os preços cotados estavam desonerados de ICMS, não havendo como interpretar diferente disto (peça 115, p. 4) . 
6.13.	Aduz que o anexo único do Convênio ICMS 87/2002 concede a isenção do sobredito imposto nas operações com medicamentos destinados a administração pública direta federal, estadual e municipal, independente da sede ou origem das empresas fornecedoras dos medicamentos (peça 115, p. 4) .
6.14.	Assim, esta Tomada de Contas não poderia cobrar da recorrente eventual pagamento a maior em favor da empresa em razão da não desoneração de ICMS, se a empresa não incluiu tal imposto na formação de preços (peça 115, p. 5) . Agrega julgado do TCU no sentido de que as propostas de preços apresentadas devem ser desoneradas do ICMS (peça 115, p. 5) . 
6.15.	Ademais, alega que a inclusão do ICMS na proposta resultaria em quebra do princípio da igualdade e da isonomia entre os licitantes em razão da localidade da sede da empresa, pois existe diferenças entre as alíquotas de ICMS dos estados (peça 115, p. 6) . 
6.16.	Diz que para as empresas sediadas no Estado de Goiás, como é o caso da recorrente, aplica-se os termos do Convênio ICMS 87/02 - Confaz, regulamentado pelo Decreto Estadual 5.825/2003, que concede isenção de ICMS relativo ao produto cotado constante do Apêndice XVII do Anexo IX do Decreto 4.852/97-RICMS-GO. Para tanto, quando da emissão da Nota Fiscal é obrigatório informar no campo "Dados Adicionais" ou "Observações" o valor correspondente ao ICMS devido (peça 115, p. 8) .
6.17.	Afirma que o Convênio ICMS 87/2002 possui condicionantes que se não atendidas, não autorizam a exigência de desoneração de ICMS sobre as operações realizadas, conforme dispunha em sua versão original o parágrafo único de sua Cláusula Primeira (redação original, com efeitos de 23.07.02 a 13.10.02) (peça 152, p. 13-14) . 
6.18.	Hospfar Indústria e Comércio de Produtos Hospitalares S.A e Fernando Passos Cupertino de Barros mencionam mudanças frequentes no normativo decorrentes do Convênio ICMS 126/2002, Convênio ICMS 57/2010 e Convênio ICMS 13/2013, a fim de demonstrar a controvérsia que envolvia a matéria, tendo resultado no Acórdão 140/2012-TCU-Plenário. Dizem que somente após houve a determinação expressa e clara de que a dedução do ICMS deveria ser demonstrada nas propostas e nas notas fiscais. Antes disso, o texto era omisso e, por isso, inexigível, sendo que os editais também não previam tal demonstração (peça 152, p. 14-16 e peça 110, p. 3 e 5) . 
6.19.	Hospfar Indústria e Comércio de Produtos Hospitalares S.A. destaca que as divergências entre a Secretaria de Estado da Saúde e a Secretaria da Fazenda quanto a desoneração do ICMS era patente, o que por si só, demonstra a instabilidade da questão no âmbito administrativo do Estado de Goiás (peça 152, p. 26) . Tal foi reconhecido no relatório da tomada de contas (peça 152, p. 30) . Agrega aos autos Laudo Pericial 91/2009 (peça 164, p. 1-6) , Laudo Pericial 90/2009 (peça 164, p. 7-11) e Laudo Pericial 117/2009, a fim de evidenciar a existência de contradições e ambiguidades no edital. 
6.20.	Diz que a decisão combatida também não considerou que em 2007, em razão das controvérsias existentes, a Procuradoria Geral do Estado determinou que os editais fossem corrigidos para que fizessem constar a obrigação de que as empresas apresentassem suas propostas desoneradas, exatamente como fez a recorrente e as demais fornecedoras nos procedimentos anteriores a esta data (peça 152, p. 30) . Na mesma linha, Fernando Passos Cupertino aduz que a confusão na SES/GO sobre a desoneração do ICMS que só foi resolvida com a edição do Despacho 1.298/2007 da Procuradoria Geral do Estado de Goiás, em 3/2/2007, período em que o recorrente não mais estava exercendo a função de Secretário (peça 110, p. 3) . 
6.21.	Hospfar Indústria e Comércio de Produtos Hospitalares S.A. afirma que apresentou preços declaradamente desonerados, pretender nova desoneração é impor-lhe prejuízo e prática de preço inexequível (peça 152, p. 12) .
6.22.	Fernando Passos Cupertino agrega aos autos o Laudo Pericial Criminal Federal (Contábil) 217/2017, do Departamento de Polícia Federal, que relata em caso similar a este (Pregão 201/2014) a conclusão de que nenhum dos decretos e o convênio definiram a forma correta de apresentação das propostas (doc. fls. 236 do relatório anexo) (peça 110, p. 5) .
6.23.	Menciona normativos que causariam confusão ao regular a matéria: Convênio ICMS 26/03, Art. 5, XCI, do Anexo IX do RCTE, Art. 7º, XXXVII, do Anexo IX do RCTE (peça 110, p. 7-8) . 
6.24.	Hospfar Indústria e Comércio de Produtos Hospitalares S.A. rebate a tese de que os preços cotados já estavam onerados com ICMS, pois isto vai contra as provas dos autos onde se encontram as declarações de que os preços estão desonerados. As disposições editalícias não podem contrariar este fato e o princípio da vinculação ao edital não deve ser superior à Lei. Desse modo, se a Lei fala que os medicamentos são isentos, não se pode licitá-los com impostos (peça 152, p. 21 e 27) . 
6.25.	Assim, como o edital previa tal condição, a recorrente, apenas para cumprir com o disposto no instrumento convocatório, apresentou a proposta com o preço desonerado e, na nota fiscal, incluiu o valor do imposto (como mera formalidade imposta pela Lei) para depois abatê-lo, não tendo onerado sua proposta ou a aquisição. Com tal operação, a recorrente faturou exatamente o valor que havia lhe sido adjudicado e conforme ordem de fornecimento (peça 2 - fls.34) (peça 152, p. 27) .
6.26.	Expõe ainda que, se o parágrafo primeiro da cláusula primeira do Convênio Confaz ICMS 87/02 condiciona a isenção a que o contribuinte abatesse o valor do imposto que seria devido se não houvesse isenção, indicando-o na nota fiscal, e se este próprio tribunal informa que não foi concedido este desconto, tem-se então, claramente que, não foi satisfeita a condição de concessão da isenção, motivo pelo qual esta não pode ser exigida (peça 152, p. 22) . 
6.27.	Defende que a conduta adotada pela recorrente e por todas as outras licitantes, tem como fundamento o disposto no inciso III, do parágrafo 1º, da Cláusula 1ª, do Convênio 87/02, que prevê expressamente que seja demonstrada a isenção no corpo das notas fiscais (peça 152, p. 27) .
6.28.	Se este Tribunal entende que a recorrente não concedeu o desconto do ICMS, então não se concretizou a condição legal de concessão do desconto prevista pelo inciso III do parágrafo Primeiro, da Cláusula Primeira, do Convênio 87/02, que pelo texto legal era facultativa (peça 152, p. 16 e 22) . 
6.29.	Alega que não se pode aceitar que tenha o pregoeiro pensado diferente, pois na ocasião isto não foi dito, pelo contrário, os preços foram aceitos como desonerados, e este é um fato imutável que a decisão insiste em negar, sob o argumento de que teria assim aduzido o pregoeiro (peça 152, p. 22) . 
6.30.	Reitera a recorrente que o preço cotado já era desonerado de ICMS, conforme duplamente declarado nos autos, e que a única declaração entendida como contraditória deu-se em virtude da imposição do edital, apenas por equívoco da recorrente de não ressaltar a desoneração de ICMS, vez que as outras 2 declarações são específicas, claras e não deixam dúvidas quanto a desoneração de ICMS nos preços (peça 152, p. 22-23) . 
6.31.	Acrescenta que se a sua proposta não atendia aos termos do edital e não era interessante para a administração, deveria ter sido desclassificada (peça 152, p. 23 e 28) . Porém, esta situação não foi levada em conta sob o fundamento de que o pregoeiro teria informado em depoimento que não analisava os documentos apresentados, mas sim, e tão somente, verificava se a empresa apresentava a declaração de que cumpria as regras do edital - peça 31 (peça 152, p. 23) . 
6.32.	Questiona: como aceitar a justificativa de um pregoeiro que confessa que não analisava os documentos apresentados pelas empresas (peça 152, p. 23) . 
6.33.	Alega que é um equívoco concluir que as declarações são contraditórias porque bastaria uma análise mais acurada por parte do pregoeiro para constatar que são declarações absolutamente coerentes e transparentes. Há um caráter geral quando se afirmou a inclusão de todos os custos que compunham os preços ofertados e um caráter específico, relativo a um único imposto, o ICMS, onde declarou-se que os preços ofertados estavam de acordo com a regulamentação estadual, sendo, também, de caráter específico a declaração de que os preços cotados já estão contemplados com a redução do ICMS (peça 152, p. 24) .
6.34.	Diz que a prática adotada pela recorrente e as demais fornecedoras era bastante comum, tanto assim o é que, instada a se manifestar a respeito do ICMS nos autos do Pregão 130/2005, a Procuradoria Geral do Estado, entendeu pela legalidade da apresentação do valor desonerado do ICMS (peça 152, p. 29) . 
6.35.	Além disso, alega que em caso semelhante, na TC Processo 023.693/2017-7 tendo como objeto a investigação do Pregão 198/2004-SES/GO, a unidade técnica do Tribunal de Contas da União entendeu que as alegações da recorrente são procedentes, em razão da controvérsia acerca da desoneração do ICMS por ocasião das compras públicas de medicamentos, existente à época dos fatos, bem como, a inexistência de regulamentação do Preço Fábrica e de elementos referenciais que assegurassem a apuração de dano ao erário de forma inconteste, sugerindo que as contas deveriam ser julgadas regulares com ressalvas, dando-se quitação aos responsáveis (peça 152, p. 31-36) . 
6.36.	Colaciona aos autos perícia técnica do Ministério Público do Estado de Goiás - MPE/GO, que também analisou as discrepâncias observadas em editais elaborados pela secretaria de saúde e seus respectivos contratos, no qual concluiu que as contradições presentes no edital da SES/GO seriam capazes de induzir o licitante a seguir caminho divergente do pretendido pela administração, sem que tenha dado - doc. 12 (peça 152, p. 36) .
Análise
6.37.	Compulsando os autos, verifica-se que havia previsão expressa no edital de que as propostas deveriam ser apresentadas oneradas de todos os impostos, o que inclui o ICMS e que, na ocasião do pagamento, o imposto deveria ser destacado na nota fiscal e abatido do valor adjudicado (peça 1, p. 40-41) :
5.1. No Envelope "Proposta de Preços" constará a carta-proposta que deverá: 
 (...) 
5.1.5. Ser apresentada sem emendas ou rasuras, com preços expressos, em moeda corrente nacional, utilizando apenas duas casas decimais após a vírgula (Lei Federal 9.069/95) , discriminados por item, em algarismo (unitário e total) . No preço ofertado deverão estar incluídas todas despesas que incidam ou venham a incidir, tais como, fretes, impostos, taxas, encargos enfim, todos os custos diretos e indiretos necessários ao cumprimento do objeto ora licitado, inclusive os decorrentes de troca de produto dentro do prazo de garantia, se for o caso.  
 (...) 
c. Para o ICMS relativo ao produto cotado, deverá ser utilizada alíquota interna de origem (art. 155, parágrafo 2°, inciso VII, alínea "b", da Constituição Federal) , bem como, para emissão das respectivas Notas Fiscais, visto que a Secretaria de Estado da Saúde não é contribuinte deste tributo. 
5.2. Quaisquer tributos, custos e despesas diretos ou indiretos omitidos na proposta ou incorretamente cotados, serão considerados como inclusos nos preços, não sendo aceitos pleitos de acréscimos, a esse ou qualquer outro título, devendo o produto ser fornecido sem ônus adicionais.  (grifos acrescidos) 
6.38.	Desse modo, não deve ser acatado o argumento de que havia dúvidas sobre o momento em que se daria a desoneração (no momento da apresentação da proposta ou da emissão da nota fiscal) e que tal somente foi solucionada pelo Despacho 1.298/2007 ou por normativos subsequentes.
6.39.	As disposições editalícias não deixavam dúvidas de que todos os tributos deveriam constar da proposta e ser indicado no documento fiscal. 
6.40.	Assim, a alegação de que os órgãos de controle não possuíam orientações claras e objetivas e que não havia regulamentação da Câmara de Regulação do Mercado de Medicamentos - CMED não afastam a exigência. 
6.41.	Nessa linha, também não se acata o argumento da ML Operações Logísticas Ltda. (em Recuperação Judicial) no sentido de que a cláusula editalícia (subitem 5.1.5) não engloba o ICMS em razão da isenção de tal imposto, pois tal previsão não contempla exceção, pois claramente destaca que todos os impostos deveriam constar do preço ofertado.  
6.42.	Outra imposição feita pelo Edital é a "Declaração do proponente do cumprimento do Convênio ICMS-Confaz  87/02 e Decreto 5.707, e 27/12/02 e 5.825, de 5/9/03" (peça 1 - p. 42) .
6.43.	O Convênio ICMS-Confaz 87/02 concedia isenção de ICMS nas operações com fármacos e medicamentos destinados aos órgãos da Administração Pública Federal, Estadual e Municipal, para os medicamentos relacionados em seu anexo único, ou seja, medicamentos de dispensação excepcional, desde que observadas certas condições, (e. g.: que os medicamentos também fossem objeto de isenção ou alíquota zero de Imposto de Importação ou de IPI e que o contribuinte abatesse do preço da mercadoria o valor equivalente ao imposto que seria devido se não houvesse isenção, indicando expressamente no documento fiscal) . 
6.44.	A despeito de reconhecer o contido na norma, a Hospfar Indústria e Comércio de Produtos Hospitalares S.A. alega que a concessão de isenção era facultativa. Entretanto, o argumento não deve obter provimento, pois a Comissão de TCE observou que os itens adjudicados constam da lista do Convênio ICMS-Confaz 87/02, que concede isenção do ICMS, então as empresas deveriam proceder à dedução do valor total faturado, fazendo constar no corpo das notas fiscais o desconto do ICMS do valor adjudicado e apresentar o valor desonerado para pagamento (peça 4, p. 204) . 
6.45.	Ademais, a recorrente não agrega prova de que os medicamentos não deveriam estar desonerados do ICMS a fim de comprovar que se trata de hipótese de facultatividade da mencionada desoneração (peça 152, p. 22) . 
6.46.	Ao contrário do que afirma a recorrente, ao verificar que o valor pago pelos medicamentos não foi desonerado quando deveria ser, há justa causa para a imputação do débito.  
6.47.	Verifica-se que o Decreto Estadual 5825/2003 regulamentava o Convênio 26/03 Confaz, que previa isenção de ICMS nas operações internas relativas à aquisição de bens, mercadorias ou serviços por órgãos da Administração Pública Estadual Direta e suas fundações e autarquias, também com condicionantes, tais como: desconto no preço, do valor equivalente ao imposto dispensado; indicação desse desconto no documento fiscal; e comprovação de inexistência de similar produzido no país, na hipótese de importação.
6.48.	Destaca-se que, independentemente das mudanças legislativas do Convênio ICMS-Confaz 87/02, que posteriormente passou a conter determinação expressa e clara de que a dedução do ICMS deveria ser demonstrada nas propostas e nas notas fiscais, consoante Convênio ICMS 13/13, há época do certame, a cláusula editalícia dispunha expressamente em sentido diverso. 
6.49.	Não se trata, portanto, de situação em que o edital foi considerado superior ou contrário à lei.
6.50.	Consoante destacado no Acórdão 3751/2015-TCU-Primeira Câmara, da relatoria do Ministro Walton Alencar, que analisou outra tomada de contas especial análoga a presente: 
 (...) o valor bruto com impostos seria utilizado somente para fins de julgamento e comparação entre propostas. O valor líquido, para efetivo pagamento pelo contratante e recebimento pela contratada, seria aquele resultante da dedução da alíquota de ICMS, seja quando a empresa fosse situada no Estado de Goiás (operações internas com o ente estatal) , seja em razão da dispensação do tributo na comercialização de alguns medicamentos, em atendimento ao disposto em normas de isenção do ICMS explicitadas no edital (convênios do Conselho Nacional de Política Fazendária - Confaz) , devendo a desoneração ser calculada a partir do preço ofertado na licitação sem qualquer acréscimo.
6.51.	A despeito de alegarem que não havia lógica para a inclusão do ICMS nos preços que seriam posteriormente adjudicados, as empresas licitantes majoraram o valor dos medicamentos para incluir novamente o ICMS. 
6.52.	 O Pregão 203/2004, ora em análise, resultou na celebração dos seguintes contratos (peça 4, p. 203) :
	a) Contrato 335/2004, celebrado com a empresa Hospfar Indústria e Comércio de Produtos Hospitalares, no valor total de R$ 7.477.019,00 (valor com aditivo) ; 
	b) Contrato 336/2004, celebrado com a empresa Medcomerce Comércio de Medicamentos e Produtos Hospitalares Ltda., no valor total de R$ 559.762,50 (valor com aditivo) ; 
	c) Contrato 337/2004, celebrado com a empresa Milênio Produtos Hospitalares Ltda., no valor total de R$ 1.377.240,00 (valor com aditivo) .
6.53.	A Medcomerce Comercial de Medicamentos e Produtos Hospitalares Ltda. emitiu declaração consignando que a proposta apresentada incluía os impostos, bem como estava de acordo com as normas contidas no edital (peça 1, p. 195) : 
Nos preços estão inclusos embalagens, taxas, impostos, fretes, etc. instituídos em lei para entrega das mercadorias no almoxarifado deste órgão, ou em local por ela indicado, onde os preços serão fixos e irreajustáveis enquanto prevalecer a proposta e/ou conforme edital referente a esta proposta, e/ou conforme Lei 8.666, de 21 de Junho de 1993. 
Estamos de acordo e aceitamos todas as normas contidas no edital e seus anexos referentes a esta licitação, cujas especificações dos produtos independem de transcrição para que integrem nossa proposta, conforme o edital e/ou determinações deste órgão. (grifos acrescidos) 
6.54.	As empresas Milênio Produtos Hospitalares Ltda. e Hospfar Indústria e Comércio de Produtos Hospitalares também emitiram declaração no mesmo sentido (peça 1, p. 163 e 207) o que se coaduna com informação apurada e constante do relatório conclusivo de tomada de contas especial (peça 4, p. 199) . 
6.55.	Quanto à irregularidade tratada nestes autos, a Controladoria-Geral do Estado registrou o seguinte (peça 4, p. 234-235) : 
Destarte, tanto o edital quanto os contratos assinados deixam claro que as empresas deveriam proceder com a dedução do ICMS do valor total faturado, fazendo constar no corpo da Nota Fiscal o referido desconto. Ocorre que, conforme Notas Fiscais acostadas aos autos, as empresas licitantes majoraram o valor dos medicamentos para incluir novamente o ICMS e, sob o argumento de atender à isenção, informaram no corpo da Nota Fiscal que estava desonerando o valor do imposto, chegando ao valor adjudicado onerado como valor final a ser pago pela Secretaria Estadual da Saúde. Porém, como informado acima, os preços oferecidos deveriam incluir todos os tributos, devendo a desoneração ser calculada a partir do preço ofertado, sem quaisquer ajustes ou acréscimos.
6.56.	Hospfar Indústria e Comércio de Produtos Hospitalares alega que cumpriu o instrumento convocatório, entretanto, não agrega aos autos prova de que apresentou a proposta com o preço desonerado (peça 152, p. 21 e 27) . 
6.57.	Desse modo, se verifica a existência de contradição entre as declarações constantes do procedimento licitatório e os argumentos recursais no sentido de que apresentou proposta de preço para cada medicamento com valor desonerado do imposto estadual. 
6.58.	Diante do conteúdo das declarações constantes dos autos, não há que se falar em presunção desta Corte de Contas quanto a inclusão do imposto nas propostas de preços apresentadas, tampouco que a SES/GO analisava as propostas dos licitantes levando em consideração que tais preços já estavam desonerados de ICMS.
6.59.	O fato de ter sido habilitada e declarada vencedora do respectivo certame pela SES/GO em nada minimiza a irregularidade. Até porque as empresas declararam que respeitaram os ditames do ato convocatório, não tendo havido ofensa ao princípio da segurança jurídica. Consoante destacado no Voto do acórdão combatido (peça 49, p. 6) : 
Conforme depoimento prestado à comissão de TCE, o pregoeiro, Sr. Adriano Kennen de Barros, independentemente de a empresa informar se o preço estava onerado ou desonerado, considerou que se ela declarasse estar de acordo com os termos do edital, esta declaração prevalecia e por isso a proposta não era desclassificada. Tomado em consideração esse depoimento, mais a informação constante do item 5.3 do edital de que as propostas deveriam ser apresentadas com inclusão de todos os impostos, e considerando ainda que no item 2.2 do edital havia previsão de que 'a participação na licitação implica, automaticamente, na aceitação integral dos termos do Edital, de seus anexos e leis aplicáveis', a comissão de instauração da TCE entendeu que, apesar da falha em não se ter procedido à desclassificação da proposta, a empresa permaneceu vinculada aos termos do edital e às declarações prestadas acerca da inclusão de todos os tributos, de modo que os preços ofertados, pela vinculação ao instrumento convocatório, deveriam ser reputados com inclusão do ICMS (peça 76, p. 6) 
6.60.	A recorrente questiona as afirmações do pregoeiro de que aceitou as declarações das empresas no sentido de obediência aos termos do edital. Entretanto, não colacionam aos autos provas de que não houve o recebimento pela venda de medicamentos no âmbito do Pregão SES/GO 203/2004, sem que tenha havido a desoneração do ICMS, com o consequente dano ao Erário.  
6.61.	As empresas declararam que as propostas continham todos os impostos, conforme previsão editalícia ("valor cheio" para fins de julgamento das propostas) . O valor pago a contratada seria aquele resultante da dedução da alíquota de ICMS e o edital não previa a incidência de ICMS sobre os produtos a serem adquiridos, mas simplesmente que o valor desse tributo fosse incluído nos preços licitados, para, posteriormente, durante a execução contratual pela vencedora da licitação, ser destacado na nota fiscal e, aí sim, ser devidamente excluído do valor cobrado à SES/GO. 
6.62.	O Convênio ICMS - Confaz 87/2002 concede a isenção do sobredito imposto nas operações com medicamentos destinados a Administração Pública Direta Federal, Estadual e Municipal e deveria ter sido observado.
6.63.	Ressalta-se que nos presentes autos, foram responsabilizados solidariamente pelo débito, além das empresas Hospfar Indústria e Comércio de Produtos Hospitalares Ltda., Milênio Distribuidora de Produtos Farmacêuticos e Hospitalares Ltda., e Medcomerce Comercial de Medicamentos e Produtos Hospitalares, os ex-gestores Fernando Passos Cupertino de Barros (ex-Secretário de Saúde estadual) e Luiz Antônio Aires da Silva (ex-Superintendente de Administração e Finanças da SES/GO) , ou seja, houve a responsabilização dos ordenadores de despesa que autorizaram os pagamentos em desacordo com os editais.
6.64.	É agregado aos autos julgado do TCU, Acórdão 140/2012-TCU-Plenário, Ministro Relator Walton Alencar Rodrigues, que examinou levantamento de informações sobre os processos de aquisição de medicamentos efetuados com recursos financeiros repassados fundo a fundo no âmbito do Sistema Único de Saúde (SUS) . 
6.65.	Os recorrentes questionam o fato de o entendimento constante do decisum, no sentido de que as propostas de preços apresentadas sejam desoneradas do ICMS, tendo considerado as dificuldades dos gestores para interpretar uma norma, não ter sido aplicado no presente processo. Entendem que houve omissão desta Corte de Contas quanto a aplicabilidade ou não do acórdão ao presente caso.
6.66.	A argumentação não deve ser acatada. Tal decisão não se aplica ao presente caso primeiramente porque foi bem posterior aos contratos em análise e também pelo fato de o edital, que é lei entre as partes, possuir previsão expressa em sentido diferente. Na mesma linha, destacam-se excertos do Acórdão 1028/2015-TCU-Plenário, Ministro Relator Augusto Sherman Cavalcanti, exarado no âmbito do TC Processo 016.826/2009-5, que tratou de caso análogo e examinou o mesmo argumento:
 43. De fato, o disposto no Acórdão 140/2012-TCU-Plenário não socorre os responsáveis, nem justifica o procedimento adotado pelas licitantes do Pregão 314/2005, pois o edital era de uma clareza solar ao dispor sobre a necessidade de que as propostas fossem apresentadas com oneração de ICMS, em que pese, para fins de pagamento, esse imposto devesse ser abatido, conforme os Convênios ICMS 87/2002 e 26/2003. 
44. Os convênios do ICMS não dispunham, à época, como deveriam ser apresentadas as propostas de licitantes, como recentemente se fez na alteração havida no Convênio ICMS 87/2002. Aqueles convênios se limitavam a autorizar a concessão de isenção e a indicar que o valor dessa isenção deveria ser discriminado e destacado nas notas fiscais. Portanto, essas notas fiscais conteriam o valor bruto e o líquido, isento de ICMS, mas nada era disposto a respeito das propostas de licitantes. 
45. O edital, portanto, era a regra absoluta a reger as licitações no tocante à forma de apresentação das propostas, e os convênios de concessão de ICMS só interferiam no momento da realização dos pagamentos, do faturamento (emissão de NFs) , haja vista que a desoneração se tornava obrigatória para os casos enquadrados nas isenções concedidas, sob pena de a apropriação do imposto pelo fornecedor se configurar enriquecimento ilícito. 
46. Logo, de se ver que o Acórdão 140/2012-TCU-Plenário possui efeitos ex nunc, possuindo validade apenas a partir de sua prolação por este Tribunal, não afetando assim atos pretéritos praticados ou definidos em licitações anteriores na administração.
6.67.	Também não deve obter provimento o argumento de que a inclusão do ICMS na proposta resultaria em quebra do princípio da igualdade e da isonomia entre os licitantes em razão das diferentes alíquotas previstas nos estados. 
6.68.	Isso porque, tal alegação não foi apresentada seja no âmbito da licitação ou por vias administrativas e judiciais cabíveis para tal questionamento. Os licitantes anuíram aos termos do edital cientes da regra relativa ao ICMS para formulação da proposta de empresa, tendo inclusive declarado o seu cumprimento. Nesse sentido, colaciona-se excertos do Acórdão 1344/2013-TCU-Plenário,  Ministro Relator Augusto Sherman (TC Processo 027.013/2010-3) que abordou a questão:
77. Ocorre que os editais-padrão adotados no Estado de Goiás consideraram a hipótese de fornecimento de medicamentos abrangidos por ambos os convênios, não separando, em cada caso, editais específicos para compras de medicamentos constantes do Convênio ICMS 87/2002 de outros não integrantes de seu anexo. Ao considerar também nos editais a incidência do Convênio ICMS 26/2003, optou o Estado de Goiás por comparar propostas oneradas com ICMS, não importando se o medicamento estava, ou não, enquadrado também no Convênio ICMS 87/2002. Basta ler o que consta dos itens 5.3, 5.3.1 e respectiva observação constantes do edital. 
78. De se ver, portanto, que a escolha do edital foi a apresentação de propostas oneradas com ICMS, pouco importando, para fins de aceitação da proposta, se haveria desoneração na ocasião do imposto por conta de um ou de outro convênio. As discussões sobre a exigência ou não de propostas oneradas por ICMS nos editais de compra de medicamento passaram ao largo do problema tratado nestes autos, pois aqui não se questiona se um ou outro procedimento atenderia ao princípio licitatório da isonomia entre licitantes conforme analisado no Acórdão 140/2012, mas se a empresa, ao apresentar proposta considerada válida, aderiu ou não aos termos do edita l, e, assim o fazendo, só poderia sua proposta ser considerada onerada de ICMS, pois isto foi claramente exigido no edital, na lei interna da licitação. É justamente o que se demonstrou ao longo de todo o processo, seja pela comissão instauradora da TCE, seja pelos pareceres da unidade técnica e do Ministério Público, seja em razão do demonstrado por este Relator. (grifos acrescidos) 
6.69.	Os pareceres de Marçal Justen Filho e Ives Gandra Martins, elaborados em 2010 e apresentados em sede de alegações de defesa pela Hospfar Indústria e Comércio de Produtos Hospitalares S.A. foram novamente mencionados no recurso. Segundo a recorrente, demonstram a ilegalidade da exigência promovida pela SES/GO em seus editais. (peça 34, p. 103-225) .
6.70.	Compulsando os expedientes, verifica-se que foram consideradas situações não ocorridas no procedimento licitatório em análise, na qual não houve impugnação ao instrumento convocatório, tendo as empresas declarado o seu cumprimento com a consequente inclusão de todos os impostos (peça 34, p. 119 e 125) :
Numa primeira etapa, a Consulente opôs-se à solução consagrada nos editais. Manifestou impugnação administrativa, que não foi acolhida. Recorreu ao Poder Judiciário. 
Se a oposição da Consulente tivesse sido acatada, nenhum dos problemas posteriores teria ocorrido. As dificuldades surgiram porque tanto a Administração Pública quanto o Poder Judiciário deixaram de pronunciar o vicio na solução consagrada nos editais. 
Ao promover as impugnações, a Consulente exauriu os encargos que lhe cabiam.
 (...) 
V.2 = O caso concreto 
57. Em face da disciplina acima referida, existem obstáculos invencíveis à conduta administrativa adotada no caso concreto. 
58. A Consulente expressamente indicou que o valor ofertado não incluía a carga do ICMS. O montante devido à Consulente corresponde àquele contemplado na sua proposta e não abrange o ICMS. 
Se a Administração Pública estadual reputava que a proposta estava eivada de irregularidade, cabia-lhe o dever jurídico de promover a desclassificação. A proposta, no entanto, foi aceita.
6.71.	Em relação ao Laudo Perícia Criminal Federal (Contábil) 217/2017 do Departamento de Polícia Federal, que, segundo Fernando Passos Cupertino, tratou de situação análoga à presente, devem ser feitas algumas considerações. 
6.72.	Em um primeiro entendimento, reconheceu-se que, diante da literalidade das regras do Convênio Confaz 87/02, do edital e dos contratos firmados com as empresas cotadas, houve prejuízo ao erário no montante proporcional à alíquota interna do ICMS de cada estado de origem das respectivas notas fiscais emitidas pelas empresas (peça 110, p. 31) .
6.73.	Também foi ressaltado um segundo entendimento. Relatou-se que o edital do pregão não trata de forma clara como deveria ser o procedimento para a realização da desoneração do ICMS dos medicamentos adquiridos com tais benefícios (peça 110, p. 26) . Considerou-se que a adoção da interpretação literal do edital, contrato e Convênio Confaz 87/02 poderia conduzir à ofensa do princípio da isonomia entre os licitantes, em razão da diferença de alíquotas de ICMS entre as empresas situadas em estados diversos (peça 110, p. 42) . 
6.74.	As Cláusulas editalícias e contratuais são praticamente iguais as ora analisadas (peça 110, p. 26-28) , porém, com as vênias de estilo, verificou-se que essas disposições do instrumento convocatório foram claras. 
6.75.	Ademais, não se observa ofensa ao princípio da isonomia entre os licitantes pois a alíquota do ICMS apresentada pelos licitantes nas notas fiscais contestadas foi a mesma, qual seja, 17%, o que será analisado de forma pormenorizada no tópico adiante (peça 3, p. 127, 133, 138, 143, 148, 153, 156, 159 e 211- Milênio Produtos Hospitalares Ltda., peça 4, p. 7-21 - Medcomerce Comércio de Medicamentos e Produtos Hospitalares Ltda., 30-112 - Hospfar Indústria e Comércio de Produtos Hospitalares S.A.) . 
6.76.	O Laudo Pericial 91/2009 do Ministério Público do Estado de Goiás (peça 164, p. 1-6) , Laudo Pericial 90/2009 do Ministério Público do Estado de Goiás (peça 164, p. 7-11) e Laudo Pericial 117/2009 do Ministério Público do Estado de Goiás (peça 164, p. 12-19) se referem a processos licitatório diversos do ora analisado. Ademais, os dois primeiros expedientes concluíram que Hospfar Indústria e Comércio de Produtos Hospitalares S.A. não efetuou o desconto do ICMS, pois considerou a mercadoria já desonerada (peça 164, p. 5 e 10) . O último apurou que foi efetuada a desoneração do ICMS pela empresa, porém partiu de uma base de cálculo diferente da que foi adjudicada na concorrência (peça 164, p. 18) . Desse modo, não socorrem a recorrente e confirmam o modus operandi irregular em outras contratações.  
6.77.	Por fim, a recorrente alega que o TC Processo 023.693/2017-7 traz situação análoga com deslinde diverso, entretanto, compulsando os autos, verifica-se que houve a prolação do Acórdão 8715/2019-TCU-Segunda Câmara, Ministra Relatora Ana Arraes, que ratifica o entendimento de que houve a irregularidade, havendo justa causa para a imputação de débito e multa (considerações constantes do Voto) :
8. Contudo, peço vênia para divergir dos pareceres, por avaliar que cabe a esta TCE o mesmo desfecho das demais já apreciadas. Foram instauradas 29 TCEs tratando do assunto, sendo 23 com deliberações de mérito do TCU pela irregularidade das contas e condenação dos responsáveis ao pagamento de débito (Acórdão 732/2013-TCU-Plenário, 1.344/2013-Plenário, 359/2015-Plenário, 2.372/2015-Plenário, 1.025/2015-Plenário, 1.028/2015-Plenário, 1.029/2015-Plenário, 1.226/2014- Plenário, 3.751/2015-1ª Câmara, 7.322/204-2ª Câmara, 6.038/2015-2ª Câmara, 469/2016-Plenário, 1.990/2016-Plenário, 2.455/2016-Plenário, 2.573/2016-Plenário, 3.006/2016-Plenário, 3.004/2016- Plenário, Acórdão 6291/2016-TCU-Segunda Câmara, Acórdão 2876/2017-TCU-Segunda Câmara, 4.820/2017-2ª Câmara, 6.097/2017- 2ª Câmara, Acórdão 7735/2019-TCU-Segunda Câmara) e 4 pelo arquivamento dos autos sem julgamento de mérito e remessa a tribunal de contas do estado, uma vez que não existia recurso federal envolvido (Acórdão 294/2010-TCU-Segunda Câmara, Acórdão 296/2010-TCU-Segunda Câmara, Acórdão 7281/2009-TCU-Primeira Câmara e Acórdão 1235/2010-TCU-Plenário) (peça 17) . 
9. Tais decisões demonstram a prática reiterada de aquisições de medicamentos de forma irregular pelo mesmo grupo de responsáveis e empresas no âmbito da SES/GO, com a utilização de recursos públicos federais transferidos àquele estado.
 (...) 
33. Discordo dos pareceres quanto à falta de clareza do edital, uma vez que suas cláusulas eram explícitas quanto à necessidade de que os preços incluíssem todos os tributos e tal exigência buscou padronizar as propostas para fim de julgamento. Dessa forma, os preços adjudicados deveriam estar onerados com o ICMS. Quando do fornecimento dos produtos, com a emissão das notas fiscais, esse imposto deveria ser abatido do preço.
 (...) 
37. Das análises anteriores, pode-se concluir que o débito tratado nos autos é decorrente da aplicação de procedimento de pagamento contrário às normas do edital do Pregão 198/2004, o qual previa claramente que as propostas deveriam ser apresentadas oneradas pelo ICMS e que, na ocasião do pagamento, o tributo deveria ser destacado na nota fiscal e abatido do valor adjudicado. Conforme constatado, as empresas Hospfar Indústria e Comércio de Produtos Hospitalares S.A., Medcomerce Comercial de Medicamentos e Produtos Hospitalares e Produtos Roche Químicos e Farmacêuticos S.A., sob a alegação de que apresentaram preços desonerados, emitiram notas fiscais acrescentando novamente o ICMS ao valor adjudicado, o que lhes permitiu receber pagamentos com valores indevidamente majorados.
Alíquota do ICMS e base de cálculo do débito
7.	A Medcomerce Comercial de Medicamentos e Produtos Hospitalares Ltda. diz que o TCU calculou o débito levando em consideração a aplicação da alíquota de 17% sobre o preço das vendas, quando, na verdade, deveria considerar o que dispõe o artigo 89, alínea VIII e parágrafo 2º, do Anexo IX do Decreto 4.852/1997 - Regulamento do Código Tributário do Estado de Goiás - o qual determina a redução da base de cálculo do preço das vendas, de tal forma que a alíquota aplicada resulte em apenas 10% (peça 114, p. 16) . 
7.1.	Hospfar Indústria e Comércio de Produtos Hospitalares S.A. alega que o cálculo do prejuízo apresentado no acórdão não considera o mercado, mas apenas os procedimentos intragoverno de cálculo de débito, salientando-se que a base de cálculo utilizada por este Tribunal, não era praticada na época dos pregões, mas sim, "a média entre o PF e o PMC", fato este ignorado no voto relator (peça 152, p. 23) .
7.2.	Ainda que tivesse obtido um desconto excepcional do fabricante, nenhuma empresa conseguiria praticar o preço que o acórdão quer impor sem risco de falência, pois este não enfrenta a realidade dos números que regem um setor excessivamente competitivo, como é o de distribuição de medicamentos (peça 152, p. 24) . 
7.3.	Por tais motivos, entende a recorrente que a instrução processual não foi completa, pois, não foi feito o cotejamento real entre os preços praticados e os preços de mercado a época dos fatos, onde, aí sim, poderia restar evidenciado que a Administração não teria condições de auferir preços mais vantajosos (peça 152, p. 24) .
7.4.	Alega que não se pode aceitar como real o levantamento feito pela Comissão Interna da SES/GO e corroborada pela Unidade Técnica pois, à época dos fatos, vigia a Portaria 616/2002 GAB/SES, a qual dispunha que os preços estimados para aquisição pela SES/GO era o preço praticado no mercado e não o valor fixado pelo Ministério da Saúde (doc. 11) (peça 152, p. 25) .
7.5.	Daí tem-se que numa interpretação teleológica da Portaria 616/2002, que determinou que se obedecesse na aquisição de medicamentos de alto custo pela SES/GO, o preço de mercado que à época era o Preço Máximo ao Consumidor (PMC) (peça 152, p. 26) . 
7.6.	Neste sentido, há que se considerar que a estimativa de preços se encontrava defasada desde o início do procedimento, razão pela qual, não pode servir de parâmetro para justificar a ocorrência de superfaturamento. Ademais, preços abaixo daqueles que foram adjudicados seriam inexequíveis, impraticáveis e ocasionariam o fracasso dos itens pretendidos, pois nenhuma empresa teria condições de ofertar valores abaixo daqueles que foram negociados (peça 152, p. 26) .
7.7.	A título argumentativo, caso não seja o entendimento desta Corte de que não houve débito, o que se faz apenas a título de argumentação, deverá haver a demonstração expressa de que a Administração teria condições de adquirir os medicamentos aos preços informados pela Tomada de Contas, ou seja, que alguma empresa teria condições de praticar referidos valores (peça 152, p. 31) .
7.8.	Alega também que o instrumento não determinou a desoneração em 17%, mas sim, que fosse abatido do preço da mercadoria o valor equivalente ao imposto que seria devido se não houvesse a isenção, indicando expressamente no documento fiscal (peça 152, p. 14) .
7.9.	Esclarece que não acresceu 17% sobre o preço que cotou, pois a cotação do preço foi realizada sem imposto, conforme declarado no processo. Diz que se o fez na nota, foi em virtude da obrigação de demonstrar no documento fiscal a desoneração conforme determinava o inciso III do § 1° da Cláusula Primeira do Convênio ICMS (peça 152, p. 21-22) .
7.10.	Argumenta que os valores finais dos produtos pagos à recorrente foram exatamente iguais àqueles constantes da Ordem de Fornecimento, inexistindo assim qualquer prejuízo aos cofres públicos (peça 152, p. 27-28) . 
Análise
7.11.	Conforme se observa dos autos, o débito das recorrentes resultou da venda de medicamentos no âmbito do Pregão SES/GO 203/2004, sem que tenha havido a desoneração do ICMS, de acordo com o estipulado no edital, com infração ao item 5.1.5 do Edital de Pregão 128/2004 e ao art. 3º da Lei 8.666/1993.
7.12.	O seu valor foi apurado no Relatório Conclusivo de Tomada de Contas Especial 4/2012, tendo sido feito pequeno reparo, quando da análise do TCU. Correspondeu à diferença entre o valor pago e o valor realmente devido desonerado do ICMS das notas fiscais (peça 4, p. 208 e peça 6, p. 4) .
7.13.	Conforme já afirmado, a alíquota de 17% foi a utilizada pelas empresas, comparando-se diferença entre o valor pago e o valor devido constante das notas fiscais apresentadas, devendo ser afastado o argumento de que tal alíquota é indevida por não contar do edital (peça 3, p. 127, 133, 138, 143, 148, 153, 156, 159 e 211- Milênio Produtos Hospitalares Ltda., peça 4, p. 7-21 - Medcomerce Comércio de Medicamentos e Produtos Hospitalares Ltda., 30-112 - Hospfar Indústria e Comércio de Produtos Hospitalares S.A.) o que é detalhado na planilha de desoneração do ICMS da Secretaria de Saúde do Estado de Goiás (peça 3, p. 221-226) e tabelas explicativas constantes do relatório de auditoria 4/2012 (peça 4, p. 209-210, 213-214 e 217) .
7.14.	No que toca ao Decreto 4.852/1997, verifica-se que havia alíquotas diferenciadas a depender do tipo de operação e prestação. Em seu artigo 20, inciso I dispõe que: 
Art. 20. As alíquotas do imposto são (Lei Nº 11.651/1991, art. 27) :
I - 17% (dezessete por cento) , na operação e prestação internas, observado o disposto no § 1º;
II - 12% (doze por cento) , na operação e prestação interestaduais, observado o inciso seguinte;
 (...) Grifos acrescidos
7.15.	O artigo 8º, alínea VIII e parágrafo 2º, do Anexo IX, do mesmo normativo, contempla hipótese em que a base de cálculo do ICMS deve ser reduzida e previa a alíquota de 10%. Entretanto, não foi essa a alíquota utilizada pelas empresas nas operações realizadas e constante das notas fiscais.  
7.16.	Além disso, a questão foi objeto de exame também nos outros processos de TCE sobre o tema, conforme ressaltado no relatório do Acórdão 12121/2018-TCU-Plenário exarado nos presentes autos (peça 77, p. 9) :
Quanto ao argumento apresentado sobre a incidência de alíquota reduzida (parágrafo 14, "m") , a questão foi tratada também nos outros processos de TCE sobre o tema, como no caso do Voto emitido no âmbito do TC Processo 016.833/2009-0:
Ademais, a alíquota de 10% em nenhum momento foi considerada tão somente porque o edital estabelecia que as propostas deveriam computar 17% a título de ICMS para o preço apresentado. Portanto, era essa a taxa incluída nos preços que, por não ter sido deduzida por ocasião dos pagamentos, acabou por se constituir em superfaturamento.
Também o relatório que precedeu o Acordão 1344/2013 registrou que: 
não há respaldo para se acolher a pretensão da defendente de se ver contemplada por uma alíquota de imposto reduzida, o que importaria numa menor imputação de débito. Não somente porque se trata de um tema próprio ao foro especificamente tributário, mas também porque, sob o ponto de vista formal, tal informação deveria constar de sua própria proposta de preço.
7.17.	A recorrente questiona o fato de não terem sido considerados os preços de mercado e diz que nenhuma empresa conseguiria praticar o preço que o acórdão quer impor sem risco de falência.
7.18.	Os argumentos não devem ser acatados, pois o débito não resultou do descompasso entre pagamentos realizados e os preços de mercado, ou seja, não se questionou a ocorrência de sobrepreço, o que foi afirmado no exame dos embargos de declaração, não havendo omissão ou instrução incompleta desta Corte de Contas quanto ao tema (peça 141, p. 3) . 
7.19.	Frisa-se que, inclusive o relatório de tomada de contas especial, verificou que os valores estavam condizentes com a revista SIMPRO (peça 4, p. 197 - relatório conclusivo de tomada de contas especial) :
No procedimento em estudo, não vislumbramos indícios de superfaturamento nos preços contratados, porquanto, embora alguns dos itens tenham sido adjudicados por valores acima do inicialmente estimado, em geral, os preços de aquisição estavam condizentes com os valores da revista SIMPRO (conforme documentos de fls. 29/30) . 
7.20.	Entretanto, se os ditames editalícios e contratuais tivessem sido observados teria sido pago um valor menor pelos medicamentos, decorrente da desoneração do ICMS. 
7.21.	Se as empresas consideravam impraticável o preço considerado devido, não deveriam ter participado do procedimento licitatório, declarando inclusive a obediência das cláusulas editalícias. A participação das licitantes no procedimento licitatório com respeito ao edital é evidência de que consideravam que os preços desonerados do ICMS eram exequíveis. 
7.22.	A recorrente menciona a Portaria 616/2002 GAB/SES, a qual dispunha que os preços estimados para aquisição pela SES/GO era o preço praticado no mercado e não o valor fixado pelo Ministério da Saúde (peça 163) . 
7.23.	Primeiramente, se observa que a empresa não agrega aos autos qual o preço praticado no mercado considerado devido e as suas fontes. Segundo, o débito não foi apurado considerando-se parâmetro de valor fixado pelo Ministério da Saúde, mas sim pelo cálculo da desoneração do ICMS. Portanto, a argumentação não afasta a irregularidade que resultou na imputação do débito. 
Ausência de competência do TCU para imputar o débito
8.	Hospfar Indústria e Comércio de Produtos Hospitalares S.A. alega que a irregularidade examinada foge à competência deste Tribunal e passa para a competência do Estado de Goiás, pois a recorrente teria deixado de recolher o ICMS da saída para a fazenda (peça 152, p. 22) .
8.1.	Apenas a título argumentativo diz que, caso a recorrente fosse considerada devedora do ICMS para o Estado de Goiás, não deve o TCU cobrar o débito (peça 152, p. 22) . 
Análise
8.2.	O débito verificado nos contratos em análise teve como fonte recursos estaduais e federais (peça 4, p. 208-219 e peça 6, p. 4-6) . 
8.3.	O acórdão condenatório considerou apenas o débito a ser recolhido aos cofres do Fundo Nacional de Saúde, ou seja, da fonte de recurso federal. 
8.4.	Desse modo, perfeitamente configurada a competência do TCU na fiscalização da utilização de recursos federais, consoante art. 71, II, da Carta Magna.  
Atuação respaldada em parecer da Secretaria da Fazenda do Estado de Goiás e de outros órgãos 
9.	A Medcomerce Comercial de Medicamentos e Produtos Hospitalares Ltda. diz que havia o Parecer 104/2004 exarado pelo Consultor da Superintendência de Administração Tributária da Secretaria da Fazenda do Estado de Goiás, no qual restou orientado aos servidores da Secretaria de Saúde para determinar aos licitantes que apresentassem as propostas desoneradas do ICMS, juntamente com uma declaração expressa nesse sentido, sendo que, apenas no momento da emissão da nota fiscal de venda é que o tributo deveria ser onerado para em seguida ser descontado do preço (peça 114, p. 6) . 
9.1.	Defende que o órgão que detém total propriedade para esclarecer dúvidas sobre tributos estaduais e o procedimento de sua exação e isenção, é a Secretaria da Fazenda Estadual, cabendo somente a ela determinar o modo de preenchimento e destaque do ICMS nas notas fiscais emitidas, de forma que, tendo se respaldado no mencionado parecer, não há que se falar em dolo ou culpa em sua conduta (peça 114, p. 5 e 8) .
9.2.	Destaca que no ano de 2008, a própria Secretaria da Saúde editou uma Portaria 283/2008 - GAB/SES (Doc. 03) , onde determinou e especificou que os preços ofertados em licitação para medicamentos deveriam ser apresentados de forma desonerada do ICMS (peça 114, p. 8) . 
9.3.	Acrescenta que a partir daí, todos os editais não mais eram publicados contendo cláusulas contraditórias e ambíguas, restando delimitado que a oneração do ICMS deveria incidir somente no momento de emissão das notas fiscais de venda (peça 114, p. 9) . Transcreve excertos dos editais do Pregões 105/2008 e 119/2008 nesse sentido (peça 114, p. 9-11) . 
9.4.	Alega que não houve ilicitude por parte da defendente, tanto que a referida portaria da Secretaria de Saúde (283/2008) fora posteriormente confirmada pelo advento dos citados convênios ICMS-Confaz 57/2010 e 13/2013, que criaram e remodelaram o § 62 do convênio ICMS-Confaz 87/2002, ao ponto de esclarecer que todas as propostas deveriam demonstrar o preço onerado e desonerado do ICMS, com adjudicação pelo ente licitante apenas desse segundo (preço desonerado) (peça 114, p. 11) . 
9.5.	Na mesma linha, a Hospfar Indústria e Comércio de Produtos Hospitalares S.A. diz não haver irregularidade e foi orientada pelo Estado (SES-GO e Sefaz-GO) , consoante os seguintes expedientes (peça 152, p. 12 e 19) .
	a) Parecer 104/04-GOT, da Gerência de Orientação Tributária da Superintendência de Administração Tributária da Secretaria da Fazenda do Estado de Goiás; (Peça 34- fls. 95) 
	b) Despacho 1893/2008-AJ/GAB/SES onde se vê tratar-se de prática comum no Estado de Goiás; (Peça 34-fls. 234 e peça 152, p. 37-38) 
	c) Despacho 06/2008 - Comissão ICMS-SES; (DOC. 08) 
	d) Parecer 1198/2008-GPT; (DOC. 09) 
	e) Parecer 545/2007-GOT - Gerência de Orientação Tributária, da Superintendência de Administração Tributária, Secretaria da Fazenda do Estado de Goiás. (DOC. 10) 
Análise
9.6.	A argumentação já foi apresentada pelos recorrentes em sede de alegações de defesa. 
9.7.	Sobre o Parecer GOT 104/2004, emitido pela Gerência de Orientação Tributária da Secretaria de Fazenda foi observado no relatório do acórdão (peça 77, p. 8) :
o documento afirmava claramente que, nos casos em que o edital da licitação fosse omisso, poderiam ser adotados, alternativamente, três procedimentos, a saber, i) a apresentação da proposta desonerada com acréscimo e abatimento posteriores do ICMS na nota fiscal; ii) a apresentação da proposta onerada com desconto do imposto na nota fiscal; ou, iii) apresentação da proposta com os dois valores, onerado e desonerado. Como no caso em tela o edital não era omisso, era obrigatória da disposição ali estabelecida, ou seja, a apresentação de propostas oneradas. 
9.8.	Tal se confirma pela leitura do expediente à peça 114, p. 36-37, não devendo ser acatado o argumento de que havia contradição e ambiguidade. Desse modo, a atuação supostamente baseada no Parecer GOT 104/2004 não se presta a evidenciar a ausência de dolo ou culpa na conduta da recorrente. 
9.9.	A Portaria 283/2008 GAB/SES, diferentemente do que afirma a empresa, passou a exigir que as propostas de preços consignassem a alíquota do ICMS incidente com o seu respectivo valor onerado e desonerado e na análise e adjudicação pelo pregoeiro, deveriam ser considerados, como regra, apenas os valores onerados com ICMS (peça 114, p. 40) . Os excertos dos editais do Pregões 105/2008 e 119/2008 colacionados pelo recorrente observaram o normativo, consoante se observa da cláusula 5.3 (peça 114, p. 47) . 
9.10.	A edição dos convênios com as mudanças legislativas posteriormente à Portaria 283/2008 GAB/SES, que segundo o recorrente afastou as contradições e ambiguidades dos certames, não minimiza a irregularidade apurada, pois o edital e contrato do pregão eram claros e, como já salientado aqui, não padeceu de contradição ou ambiguidade, sendo que a Portaria 283/2008 GAB/SES, sequer é aplicável ao caso em análise, por ser posterior à prática dos atos. Conforme destacado no relatório do acórdão (peça 77, p. 8) :
a regra estabelecida nos editais da SES/GO era a apresentação de propostas oneradas. Essa regra era notória. Mesmo havendo questionamento, as respostas elaboradas por diversas instâncias jurídicas deixavam claro que a regra fixada no edital deveria ser observada, cabendo adotar procedimentos alternativos apenas quando o instrumento convocatório fosse omisso ou quando da edição de novos editais
9.11.	Sobre os expedientes colacionados pela Hospfar devem ser feitas as seguintes considerações: 
	a) Despacho 1893/2008-AJ/GAB/SES (peça 34, p. 234-236) : tratou do exame de pregão realizado em 2004 tendo remetido os autos à Secretaria de Fazenda Sefaz para a consulta sobre o modo como as empresas procederam a desoneração do ICMS nas notas fiscais apresentadas; 
	b) Despacho 06/2008 - Comissão ICMS-SES (peça 160) : se deu no âmbito do Pregão 219/2004 e informou que "os preços constantes das faturas são os preços declarados na respectiva proposta, ou seja, desonerados do ICMS, prática esta adotada por todos os licitantes." Mencionou a Portaria 28/2017 GAB/SES, que passou a exigir a formulação de propostas desoneradas do ICMS;
	c) Parecer 1198/2008-GPT (peça 161) : tratou de resposta à consulta sobre os procedimentos legais quanto a dedução do ICMS na aquisição de medicamentos com isenção do imposto. Concluiu-se que "o procedimento correto no ato de emissão da nota fiscal deve ser com ICMS incluído no valor dos produtos constantes na nota fiscal, o montante equivalente ao ICMS que seria devido caso não houvesse o benefício, transferindo assim, o valor correspondente à isenção do ICMS ao adquirente mediante redução do preço do bem, mercadoria ou serviço"; 
	d) Parecer 545/2007-GOT (peça 162) : tratou de consulta sobre procedimento na emissão de nota fiscal para órgão público. Afirmou-se que "para a emissão da nota, o primeiro ponto a ser verificado é como se deu o processo de licitação e os termos da proposta vencedora. A título de exemplo, caso fosse vencedora uma proposta de valor unitário (líquido) do produto já descontado do ICMS de R$ 65,00, supondo que as empresas preencham os requisitos para a utilização da base de cálculo reduzida para o equivalente a aplicação da alíquota de 10% a nota fiscal deverá ser assim emitida".
9.12.	Veja que os expedientes mencionados foram posteriores ao ajuste em análise, desse modo, o fato de existir orientação de ora desonerar o ICMS dos preços constantes da fatura e ora considerar correto incluir na nota fiscal o ICMS, não tem repercussão sobre o caso concreto examinado, que possui cláusula editalícia e contratual clara em sentido diverso. Deve-se mencionar que nessa linha inclusive estão considerações constantes do Parecer 545/2007-GOT (peça 162, p. 5-6) :
"Na parte superior da declaração da empresa Hospfar consta, em dois momentos, que os impostos já estão inclusos. Porém, ao final declara que o preço cotado estaria já desonerado ao ICMS. Esse tipo de questão tem de ser esclarecido no momento da licitação, para permitir uma comparação justa entre as propostas apresentadas, lembrando que os concorrentes devem se submeter às regras da licitação" (grifos acrescidos) 
Existência de ação judicial pugnando pelo mesmo débito dos presentes autos
10.	A Medcomerce Comercial de Medicamentos e Produtos Hospitalares Ltda. e a ML Operações Logísticas Ltda. (em Recuperação Judicial) dizem que o Ministério Público Federal manejou ação judicial de improbidade administrativa em desfavor da peticionante, aduzindo a ocorrência de supostas irregularidades em diversos processos licitatórios realizados pela Secretaria de Saúde do Estado de Goiás, no que diz respeito à oneração e desoneração do ICMS (ação tramita hoje na 99ª Vara Federal da Secção Judiciária do Estado de Goiás, sob o n°. 26578-59.2010.4.01.3500 - doc. 5 - peça 114-148) (peça 114, p. 17 e peça 115, p. 2) .  
10.1.	A Medcomerce Comercial de Medicamentos e Produtos Hospitalares Ltda. afirma que, para fins de comprovar sua boa-fé, foi oferecida caução em ação cautelar de arresto, apensa à ação de improbidade retrocitada (peça 114, p. 17) . 
10.2.	Informa também que foi determinada a realização de perícia nos processos licitatórios envolvendo a venda de medicamentos excepcionais à Secretaria de Saúde Goiás e que tal chegou  à conclusão de que a empresa não ofertou preços onerados de ICMS (peça 114, p. 18 - doc. 6) . 
10.3.	Esclarece que o perito concluiu que se do resultado final (margem de lucro da empresa) , ainda se retirasse o valor do imposto sobre circulação de mercadoria - ICMS, supondo, nesse caso, que as propostas já estariam oneradas com o aludido imposto estadual, a Medcomerce Comercial de Medicamentos e Produtos Hospitalares Ltda.  teria prejuízo na comercialização, pois não obteria lucro com as vendas, fato bastante relevante para a futura resolução da ação de improbidade em questão (peça 114, p. 18) . 
10.4.	Hospfar Indústria e Comércio de Produtos Hospitalares S.A. aduz que a matéria relativa à desoneração do ICMS foi objeto de julgamento pela Justiça Federal de 1° Grau da Seção Judiciária da Paraíba, pelo juízo da 3ª Vara Federal de João Pessoa, cujo escopo era apurar supostas irregularidades envolvendo superfaturamento na aquisição de medicamentos pela Secretária de Estado da Saúde da Paraíba, notadamente medicamentos excepcionais, nos moldes de investigação desenvolvida no âmbito do Ministério Público Federal em Goiás, que encaminhou ofício aos demais MPF´s do Brasil sob o argumento da participação das mesmas empresas em procedimentos licitatórios em ambos os estados e a suspeita de que as irregularidades observadas no estado de Goiás estavam se reproduzindo na Paraíba (peça 152, p. 12) . 
10.5.	A sentença colacionada pelo recorrente considerou não haver irregularidades que comprometeram o erário no caso da desoneração do ICMS (peça 152, p. 12) . Este julgado se alicerçou no entendimento das Procuradorias da República dos Estados do Ceará, Sergipe, Rio Grande do Norte, Pernambuco, Maranhão e Paraíba, as quais, também foram alertadas pela Procuradoria da República de Goiás, que entenderam que a época da realização do pregão era facultativa a desoneração (peça 152, p. 13, p. 16-18) . 
Análise
10.6.	Primeiramente, deve-se destacar que esta Corte de Contas se orienta pelo princípio da independência das instâncias segundo o qual os trabalhos desenvolvidos em várias instâncias sobre o mesmo fato correm de forma independente, o que pode desencadear condenações simultâneas nas esferas cível, criminal e administrativa (Acórdão 3125/2013 - TCU - Plenário) .
10.7.	Em relação à ação de improbidade administrativa 26578-59.2010.4.01.3500, Justiça Federal, Seção Judiciária do Estado de Goiás, o recorrente agrega aos autos conclusão da perícia realizada nos processos licitatórios envolvendo a venda de medicamentos excepcionais à Secretaria de Saúde Goiás (peça 114, p. 149-416) . 
10.8.	Verifica-se que o laudo pericial contábil envolveu o exame de vários procedimentos licitatórios, dentre eles o Pregão 203/2004, que ora se analisa (peça 114, p. 163) . 
10.9.	A recorrente afirma que se chegou à conclusão de que a Medcomerce Comercial de Medicamentos e Produtos Hospitalares Ltda. não ofertou preços onerados de ICMS. 
10.10.	Em resposta aos quesitos, foi informado o seguinte (peça 114, p. 305-306) :
4) A Medcomerce quando da emissão das notas fiscais efetuaram a desoneração de ICMS?
Resposta: 
A parte requerida MEDCOMERCE procedeu conforme orientação do órgão fazendário, pois sendo os fármacos isentos por força do Decreto Estadual 5.825 de 05.09.2003, Convênios ICMS no 087/02, 118/02 e 126/03, ao emitir o documento fiscal "notas fiscais", procedeu conforme orientações contidas nos Pareceres 104/04 GOT e 1198/08 GPT e, disciplinado no artigo 148 do Decreto Estadual n 4.852/97 - RCTE (Convênio 'SINIEF' SN/70, art. 90) , aumentando o valor unitário "bruto" do produto e, em seguida promoveu o desconto no percentual de 17% (dezessete por cento) relativo ao ICMS, fazendo esta referência na "nota fiscal".
Em complemento observa-se que valores efetivamente recebidos pela MEDCOMERCE, identificam-se com os preços adjudicados nos 13 (treze) certames licitatórios periciados. 
A MEDCOMERCE apresentou declaração de que os preços cotados por ela estavam desonerados de ICMS? 
Resposta: 
No quadro apresentado em resposta ao quesito "a" do Ministério Público Federal, observa-se que na maioria dos certames por deliberação própria empresa MEDCOMERCE, apresentou Declaração com a afirmativa de que os preços cotados se encontravam desonerados do ICMS, documento este aceito pela Comissão Permanente de Licitação, e não contestado. 
10.11.	Entretanto, para determinar se os preços cotados estavam, ou não, onerados pelo ICMS, o perito entendeu que a análise não poderia se limitar ao exame das notas fiscais de fornecimento. Ao contrário, deveria necessariamente ser examinada a contabilidade da empresa, para, a partir dos custos incorridos com a venda de medicamentos, do rateio das despesas administrativas e dos demais tributos incidentes (IRPJ/CSLL) , saber se os preços adjudicados suportavam ou não a desoneração do ICMS (peça 114, p. 267) :
139. Considerando que o objeto central em discussão neste processo judicial é a ONERAÇÃO e ou DESONERAÇÃO do ICMS, e que a CONTABILIDADE e ESCRITA FISCAL são ferramentas adequadas para se conhecer o resultado das operações de vendas de uma empresa. E que, para se responder alguns quesitos apresentados, especialmente o de número 08 (um) da MEDCOMERCE12, encontradiço as fls. 2634 é imperioso que a perícia examine os registros contábeis e fiscais da empresa, assim para se estabelecer o critério contábil adotado levou em consideração à documentação contábil e fiscal da empresa MEDCOMERCE. 
140. Assim sendo, a perícia levantou e tabulou todas as notas de entradas/compras dos produtos adjudicados e fornecidos, onde se conheceu o valor em REAIS (R$) do custo de aquisição de cada um dos itens adjudicados; posteriormente examinou a DEMONSTRAÇÃO DO RESULTADO DO EXERCÍCIO (DRE) , BALANÇO PATRIMONIAL e DIÁRIO CONTÁBIL, para se conhecer os demais custos e esforço de venda que a empresa teve, como administrativos e impostos incidentes sobre o lucro (CSLL e IRID3) . 
141.Desta feita, considerando a documentação aqui referenciada, fazendo-se uma análise contábil criteriosa a perícia apurou, mediante DRE específica, os resultados contábeis obtidos pela requerida MEDCOMERCE, tanto por produtos "medicamentos adjudicados", quanto por processo licitatório. Observamos que os resultados por produtos estão apurados nas Planilhas P1-C a P13-C (Apêndice I) , e que o resultado total por processo licitatório é calculado e apresentado na última página destas Planilhas, bem como apontado na conclusão deste Laudo Pericial. 
10.12.	Buscou-se verificar "se o resultado contábil [lucro das operações] comportaria a carga tributária deste tributo [ICMS] na alíquota de 17%" (peça 114, p. 266) :
137. Destarte, como observado no item 4 das Planilhas P1-A à P13-A na página 2 (Apêndice I) , os processo licitatórios em exame são anterior a Orientação Interpretativa no 02 de 13/11/2006, portanto, entendemos que fica prejudicada a análise comparativa do Valor Adjudicado com o Preço Fabrica (PF) . Por este motivo, apresentamos o comparativo do preço adjudicado com o Preço Máximo ao Consumidor (PMC) e oportunamente ofertamos a Média calculada entre o PFAB e o PMC, tendo sempre como referencial a Tabela ANVISA/CMED, sem a incidência do ICMS de 17%. Assim, a perícia considerou os preços que 'os preços foram' cotados sem incidência do ICMS, com o fito de verificar se o resultado contábil comportaria a carga tributária deste tributo na alíquota de 17%.
10.13.	Como resultado das apurações observou-se o seguinte (peça 114, p. 415) :
191. Do resultado acima estampado (Planilha P14) , se descontado 17% (dezessete por cento) de ICMS como pretenso pelos autores, segundo os cálculos e parâmetros contidos neste Laudo Pericial Contábil, a empresa apresentaria o seguinte resultado: 
Vide tabela à peça 114, p. 415
192. Desta forma, note-se que em 05 (cinco) procedimentos licitatórios o requerido MEDCOMERCE apresentaria resultado contábil-econômico negativo (-5,61%; -1,82%; -2,67%; -9,49%; -5,64%) ; que também em 05 (cinco) licitações apresentaria resultado abaixo de 6% (2,52%; 3,80%; 1,40%; 5,12% e 5,09%) ; que em apenas 01 (um) certame apresentaria resultado acima de 7% (7,88%) ; e que em apenas 02 (dois) processos apresentaria resultado acima de 10% (16,22% e 11,25%) . 
10.14.	Em que pese todo exame destacado no parecer, deve-se ressaltar que o presente processo não questiona a existência de sobrepreço, mas sim a adoção de procedimentos não previstos no edital do pregão e que resultaram na realização de pagamentos indevidos às empresas contratadas, correspondentes a não desoneração do ICMS. 
10.15.	Informa-se que, em consulta, em 27/5/2021, ao sítio da Justiça Federal - Seção Judiciária do Estado de Goiás, observou-se que o processo 26578-59.2010.4.01.3500 ainda não foi apreciado definitivamente, inclusive quanto ao mérito do trabalho realizado pelo perito. 
10.16.	No que toca à ação civil de improbidade administrativa 0800390-08.2014.4.05.8200, objeto de julgamento pela Justiça Federal de 1° Grau da Seção Judiciária da Paraíba, pelo juízo da 3ª Vara Federal de João Pessoa, verifica-se que tratou de (peça 153, p. 1) :
 Ação Civil Pública por ato de improbidade administrativa movida pelo Ministério Público Federal em face GERALDO DE ALMEIDA CUNHA FILHO, EXATA DISTRIBUIDORA HOSPITALAR, AUGUSTO CESAR BENVINDO CALDAS, EXPRESSA DISTRIBUIDORA DE MEDICAMENTOS, MATHEUS RIBEIRO LIMA BRAGA, HOSPFAR INDÚSTRIA E COMÉRCIO DE PRODUTOS HOSPITALARES, MARCELO REIS PERILLO, JORGE BATISTA E CIA LTDA, JAIRON BATISTA DA SILVA, MAJELA HOSPILATAR, SAD MED e ADRIANA GADELHA FELIX MAIA
10.17.	Conforme se observa, não abrangeu o procedimento licitatório em análise. Entendeu-se que, há época da realização do pregão, era facultativa a desoneração do ICMS "quando a legislação foi alterada, com a publicação do Convênio ICMS 13/13, que alterou o § 6º da cláusula primeira do Convênio CONFAZ 87/2002, o que culminou com o juízo homologatório, por unanimidade, pela 1ª Câmara de Coordenação e Revisão - Direitos Sociais e Atos Administrativos em Geral em sua 39ª Seção do dia 12/05/2016." (peça 152, p. 13) . 
10.18.	No mesmo sentido, colacionou-se as decisões de arquivamento de inquéritos civis por parte das Procuradorias da República dos Estados do Ceará, Sergipe, Rio Grande do Norte, Pernambuco, Maranhão e Alagoas (peças 154-159) .
10.19.	Por fim, o que foi verificado nos presentes autos é que, independentemente das mudanças legislativas do Convênio ICMS 87/02, que posteriormente passou a conter determinação expressa e clara de que a dedução do ICMS, deveria ser demonstrada nas propostas e nas notas fiscais, consoante Convênio ICMS 13/13 (resultou do Acórdão 140/2012) , há época do certame, a cláusula editalícia e contratual dispunha expressamente em sentido diverso. Desse modo, houve o dano ao Erário correspondente a realização de pagamentos indevidos às empresas contratadas, correspondentes a não desoneração do ICMS. 
Ofensa ao princípio da não cumulatividade 
11.	Hospfar Indústria e Comércio de Produtos Hospitalares S.A. alega que ignorar que o distribuidor tem que adquirir os medicamentos dos fabricantes com o pagamento de ICMS, para poder fornecer à administração pública de forma isenta de ICMS, fere o princípio da não-cumulatividade, que é o pilar de sustentação do ICMS (peça 152, p. 21) . 
11.1.	Diz que ao contrário do entendimento adotado, a recorrente não se apropriou do ICMS, pois pagava o imposto na aquisição e não utilizava o seu crédito na saída, ou seja, era obrigada a estornar este crédito fiscal considerando não ser importadora ou fabricante, sendo a operação deficitária para a empresa (peça 152, p. 21) .
Análise
11.2.	O argumento de que a política de desoneração do ICMS deveria ser estendida a toda a cadeia produtiva e não apenas aos fornecedores finais dos produtos é questão de natureza tributária sobre a qual não cabe qualquer avaliação por parte deste Tribunal, que tem por atribuição, no caso concreto, verificar se os recursos públicos federais foram devidamente despendidos no pagamento de medicamentos adquiridos por meio do Pregão 203/2004. 
11.3.	Assim, caso a empresa considere que ela possui um crédito tributário em relação a contrato firmado com outra empresa privada, deve recorrer às instâncias competentes.  
11.14.	Conforme destacado nesta instrução o valor bruto com impostos seria utilizado somente para fins de julgamento e comparação entre propostas. O valor líquido, para efetivo pagamento pelo contratante e recebimento pela contratada, seria aquele resultante da dedução da alíquota de ICMS, seja quando a empresa fosse situada no Estado de Goiás (operações internas com o ente estatal) , seja em razão da dispensação do tributo na comercialização de alguns medicamentos, em atendimento ao disposto em normas de isenção do ICMS explicitadas no edital (convênios do Conselho Nacional de Política Fazendária - Confaz) , devendo a desoneração ser calculada a partir do preço ofertado na licitação sem qualquer acréscimo.
11.15.	Portanto, a desoneração do ICMS no momento do pagamento estava prevista no item 5.1.5 do Edital de Pregão 203/2004 e não foi observada. 
Retenção de crédito sem o devido processo legal
12.	Hospfar Indústria e Comércio de Produtos Hospitalares S.A. afirma que a SES/GO reteve créditos devidos à recorrente, de forma abusiva, ilegal e sem direito ao contraditório e ampla defesa, no importe de aproximadamente R$20.000.000,00, montante referente ao pagamento dos fornecimentos de diversos processos licitatórios dos quais participou, desde 2003, não se justificando a pretensão de ressarcimento nesta TCE, pois é a Administração quem deve à recorrente, fato que não pode escapar do entendimento deste Tribunal (peça 56 - planilhas de créditos retidos - fls. 13) (peça 152, p. 39-40, 42, 45-46) . 
12.1.	Diz que existe desconsideração das provas pelo Tribunal. O montante retido e/ou não pago, supera em muito os valores que estão sendo discutidos em todos processos que tem a recorrente como parte e analisados por este Tribunal (peça 152, p. 40-41) .
12.2.	As planilhas foram elaboradas e emitidas pelo Controle de Execução Orçamentária e Financeira da SES/GO. Contém todos os cancelamentos, parciais ou totais, das notas fiscais emitidas pela empresa em razão dos fornecimentos efetuados. Estes cancelamentos significam que o Estado não efetuou o pagamento dos medicamentos que foram fornecidos, alguns há mais de 15 anos e que totalizam o valor não atualizado de quase 20 milhões de reais (peça 152, p. 40) . Desse modo, não se justifica o débito de R$ 3.795.580,33 (peça 152, p. 46) . 
12.3.	Diz que por meio da verificação das planilhas juntadas, observa-se que não houve suspensão de pagamentos, mas sim, a retenção de 17% do crédito em vários processos, porém, como em alguns já havia ocorrido o pagamento de algumas notas fiscais sem o abatimento do ICMS supostamente devido, a SES/GO se arvorou no direito de promover a retenção em outros processos na ordem de até 100% do crédito que seria devido sob o argumento de pretender ressarcir-se do prejuízo sofrido (peça 152, p. 39) .
12.4.	Afirma que, muito embora a Procuradoria Geral do Estado tenha sido clara na conclusão de que as retenções eram ilegais, a SES/GO não liberou os pagamentos até o presente momento e não pretende liberar, pois, conforme já é sabido por este Tribunal, o MPF adentrou com Ação Civil Pública contra a recorrente onde busca o ressarcimento dos supostos prejuízos ocorridos nos mesmos processos analisados no TCE (peça 152, p. 39) . 
12.5.	Informa a este Tribunal que a retenção de créditos promovida pela SES/GO em detrimento da recorrente, está sendo discutida judicialmente. A empresa protocolizou, em apenso à ação civil pública 26.577-74.2010.4.01.3500 em trâmite perante a 9ª Vara Federal da Seção Judiciária Federal em Goiânia - GO, uma ação monitória - processo 1002083-21.2016.4.01.3500 - com vistas a viabilizar o recebimento da importância original indevidamente bloqueada pela Secretaria de Saúde (peça 152, p. 19) .
12.6.	Afirma que além da incontroversa retenção administrativa verifica-se que existe caução que foi prestada pela recorrente como garantia do juízo na Justiça Federal, sendo tais valores suficientes para esvaziar qualquer alegação de prejuízo decorrente da suposta não desoneração do ICMS (peça 152, p. 41) .
12.7.	Defende que não pode este Tribunal buscar o ressarcimento de um suposto prejuízo que já está oficialmente recomposto por atitude arbitrária da administração pública e que também está sendo perseguido na esfera judicial (peça 152, p. 41) . Do contrário, haveria, segundo a recorrente, uma tripla condenação: uma condenação administrativa realizada pela SES/GO, outra da esfera judicial caracterizada pelos bens dados em caução e, por fim, a condenação por parte deste Tribunal que fatalmente autorizará a propositura de ações de execução buscando o recebimento de um mesmo crédito (peça 152, p. 42) .
12.8.	Aponta o Parecer 003301/2011 - PGE, que demonstraria não ter sido completo o exame dos documentos relativos às aquisições, pois nem todos foram localizados fisicamente, havendo a necessidade de realização de auditoria, o que foi aprovado pelo Despacho 04670/2011 - GAB/PGE. Ademais, entendeu pela impossibilidade da retenção e que os pagamentos atuais sem relação com fornecimentos anteriores não podem garantir supostas dívidas fiscais pendentes de correta apuração. Questiona, diante da ausência de documentos, se o valor apurado do débito foi correto, bem como alega ter havido ofensa ao contraditório e ampla defesa (peça 152, p. 43 e 45) .  
12.9.	Transcreve excertos de julgado do TCU e do STJ no sentido de que a retenção de pagamento em razão da existência de débitos decorrentes de outros contratos não encontra amparo legal, sendo certo que o ressarcimento ao erário deve ser perseguido pelos meios legais (peça 152, p. 43-45) . 
12.10.	Pleiteia a realização de novas diligências a fim de que o Estado de Goiás esclareça documentalmente a questão das retenções e que, prove perante este Tribunal, que liberou qualquer das verbas retidas em favor da recorrente ou que tenha promovido o recolhimento aos cofres públicos (peça 152, p. 47) . 
Análise
12.11.	Observa-se que os argumentos já haviam sido apresentados em sede de alegações de defesa, tendo o TCU concluído o seguinte (considerações constantes do relatório que fundamenta a deliberação combatida - peça 77, p. 6-7) :
Pedido de compensação de créditos retidos
Em relação à atuação do TCU na questão da restituição dos recursos retidos e de compensação de créditos) , não há espaço para que isso seja resolvido em sede de tomada de contas especial (parágrafos 7, 9, 12 e 13 desta instrução) . 
Não compete a este Tribunal, substituindo-se ao órgão original (SES/GO) , proceder o reconhecimento de despesas já realizadas no âmbito daquele ente estadual. Não se admite ainda, no âmbito deste Tribunal, a compensação do débito indicado nesta TCE com pretenso crédito decorrente de fornecimento de medicamentos que se alega que teriam sido executados no âmbito de outros contratos celebrados entre a SES e a empresa. No exemplo citado pela Medcomerce, a compensação foi determinada no âmbito de um mesmo contrato. 
Além do mais, não cabe ao TCU proceder à liquidação de despesa nem reconhecer as despesas já liquidadas nos diversos contratos entre a SES e as empresas Hospfar e Medcomerce. 
No âmbito do TC Processo 016.592/2010-7, em caso idêntico, a empresa Hospfar apresentou novos elementos, após a análise de mérito, com argumentos semelhantes em relação à compensação de créditos, sendo que o relator não acolheu as alegações. Os autos já foram julgados por meio do Acórdão 2455/2016-TCU-Plenário (Relator: Augusto Sherman) , tendo o TCU condenado os gestores da SES e a empresa, em solidariedade, ao recolhimento do débito.
12.12.	Desse modo, não há como ser acatado o argumento de que o TCU desconsiderou provas contidas nos autos. 
12.13.	Conforme destacado, a tomada de contas especial não é alçada competente para avaliar as alegações de ilegalidade, abusividade da restituição dos recursos retidos e de compensação de créditos em contratos da Secretaria de Estado da Saúde de Goiás e a Hospfar Indústria e Comércio de Produtos Hospitalares S.A.. Nessa linha, os julgados do TCU e do STJ (peça 152, p. 43-45) , no sentido de que a retenção de pagamento em razão da existência de débitos decorrentes de outros contratos não encontra amparo legal e não socorre a recorrente no exame da presente tomada de contas especial. 
12.14.	Compulsando julgados desta Corte de Contas envolvendo a mesma irregularidade a alegação, verifica-se que em outras tomadas de contas especiais a Hospfar Indústria e Comércio de Produtos Hospitalares S.A. apresentou os mesmos argumentos. 
12.15.	Menciona-se o recente Acórdão 2830/2020-TCU-Plenário, Ministro Relator Raimundo Carreiro, prolatado no âmbito da TC Processo 016.826/2009-5, instaurada pela Secretaria de Estado da Saúde de Goiás - SES/GO, em cumprimento às disposições do Acórdão 45/2008-TCU-Plenário  (subitem 9.2.3, da relatoria do Ministro Raimundo Carreiro) , do Acórdão 1789/2010-TCU-Segunda Câmara  (subitem 1.6.1, da relatoria do Ministro Augusto Sherman) e do Acórdão 2770/2011-TCU-Segunda Câmara  (relator Ministro Augusto Sherman) .
12.16.	A irregularidade tratada nos mencionados autos se referiu aos processos de pagamentos decorrentes dos contratos resultantes do Pregão 314/2005, realizado para aquisição de medicamentos de alto custo com recursos públicos federais, sem que fosse efetuada a desoneração do percentual de 17% relativo ao ICMS  nos termos previstos no correspondente edital.
12.17.	Abaixo estão transcritos trechos do Acórdão 2830/2020-TCU-Plenário, Ministro Relator Raimundo Carreiro, ao examinar a questão:
13. Ao compulsar todas as deliberações prolatadas no presente processo, verifico que, ao contrário do que afirma a embargante, a questão relativa à alegada retenção de ICMS pelo Estado de Goiás, a ser compensada com o débito imputado à empresa, tem sido enfrentada sistematicamente em todas as intervenções desta Corte, incluindo-se o acórdão ora embargado.
14. Ressalte-se, primeiramente, que sequer se tem certeza sobre se, de fato, ocorreram as retenções alegadas pela embargante ou se os eventuais destaques ainda vigoram. Ao contrário. Em consulta realizada pelo então Relator Ministro-Substituto Augusto Sherman Cavalcanti à SES/GO, o órgão respondeu não ter havido destaques nos pagamentos às empresas envolvidas nas irregularidades em análise nos autos (peça 41) .
15. Essa informação consta expressamente em trecho do relatório do Acórdão 1028/2015-TCU-Plenário, Relator Ministro Augusto Sherman Cavalcanti, acolhido, nesta parte, pelo colegiado, com destaque ao caso da empresa Hospfar, mas aplicável a todas as pessoas jurídicas citadas nos autos (peça 82, p. 16) :
14. As providências determinadas pelo Relator que concernem ao tema (peça 34, p. 29 e peça 40) fazem menção a esclarecimentos a serem obtidos junto à SES/GO a respeito da possível retenção de créditos da empresa Hospfar Indústria e Comércio de Produtos Hospitalares Ltda. por conta do pagamento indevido de ICMS nas aquisições de medicamentos viabilizadas pelo Pregão 314/2005. A resposta apresentada nega a ocorrência de retenção (peça 41) . (...) 
16. No voto condutor do referido julgado, o então Ministro Relator Augusto Sherman Cavalcanti novamente enfrenta a questão, deixando claro que a controvérsia estabelecida pelas retenções não confirmadas em nada altera as conclusões do Tribunal em relação ao débito imputado às partes. O julgador, no voto condutor do acórdão supracitado, traz novos elementos de prova que demonstram não terem sido realizados ou não estarem mais vigentes destaques nas notas fiscais objeto de atuação do Tribunal nos autos (peça 83, p. 12) :
52. A questão das retenções foi repetidamente suscitada ao longo da defesa. Como já dito anteriormente, os valores federais utilizados para custear as aquisições advindas do Pregão 314/2005 foram integralmente empenhados e pagos, ou seja, não foram objeto de retenção, conforme os seguintes documentos: relatório de contas pagas da SES/GO com recursos federais (fls. 3-7, peça 20) , Relatório da TCE (fls. 11, peça 24) , Despacho 49/2006 da Superintendência da Administração e Finanças ("... de forma que os pagamentos na fonte federal, por não representarem a integralidade dos recursos comprometidos na nota fiscal a ser paga, serão efetuados no valor integral" fls. 3, peça 21) . Por conseguinte, essa questão não se refere ao presente processo.
53. Vale mencionar, conforme resultado de diligência empreendida junto à SES/GO, em atenção a despacho deste Relator, foi juntado ao processo o Memorando 762/2011-SGPF/SES de 5/12/2011 e o Ofício 8946/2011-GAB/SES, no qual consta a informação de que a Procuradoria-Geral do Estado, por meio do Parecer 003225/2011 e do Despacho "GAB" 004670/2011, orientou acerca da impossibilidade de retenção de pagamentos por falta de amparo legal (fls. 1-13, peça 41) .
54. Portanto, mesmo as retenções  (ou glosas) até então efetuadas foram tornadas insubsistentes no âmbito dos processos de pagamento, disso resultando não só a constatação de que o dano apurado nesta tomada de contas especial efetivamente restou configurado, como também possivelmente, a esta altura, é maior que o apurado inicialmente pela comissão responsável pela instauração desta tomada de contas especial.
17. De outro lado, ao analisar recursos de reconsideração interpostos pela ora embargante, dentre outros responsáveis, a Secretaria de Recursos, além de confirmar a ausência de retenção de débitos do ICMS nas notas fiscais discutidas nos autos, esclareceu, ainda, não ser discussão a ser travada no Tribunal, mas sim em eventual processo de execução. Nesse sentido, transcrevo manifestação contida no relatório do Acórdão 1858/2018-TCU-Plenário  (peça 196) , ratificada pelo colegiado (peça 198, p. 16) :
8.43. Por fim, quanto a valores que teriam sido retidos pelo Estado de Goiás, importante informar que à peça 83, p. 13, itens 65-66 esta Corte entendeu não haver recursos federais retidos pelo ente estadual.
8.44. Ademais, não haverá tríplice cobrança sobre um mesmo fato gerador. Note-se que o reconhecimento do dano pode ocorrer em diferentes esferas jurídicas, com consequências jurídicas distintas, mas o ressarcimento será apenas um, sob pena de enriquecimento ilícito da União, o que seria afastado judicialmente. Atente-se estar diante de processo de conhecimento, o de execução será em outra oportunidade. No âmbito do processo de execução, poder-se-á comprovar que o ressarcimento já foi realizado, como alegam os recorrentes, mediante a apresentação das provas que julgar adequadas.
18. No mesmo sentido e no que interessa ao recurso em análise, o então Ministro Relator José Múcio Monteiro, ao se manifestar acerca das peças recursais, dissertou, no Acórdão 1858/2018-TCU-Plenário, com clareza, sobre a ausência de comprovação de que, de fato, ocorreram retenções relacionadas aos débitos em debate nos autos e, também, sobre, mesmo existentes, a impossibilidade de influenciarem a deliberação recorrida (peça 197, p. 6) :
30. No tocante às quantias supostamente retidas pelo Estado de Goiás, de que já se falou neste voto, mencione-se ainda que, conforme destacado pela unidade técnica, esta Corte entendeu não haver recursos federais glosados pelo ente estadual. Vale esclarecer também, de todo modo, que em nenhuma hipótese haverá cobrança em duplicidade do débito, porquanto, independentemente da esfera jurídica em que ocorra o reconhecimento do dano, haverá apenas um ressarcimento, já que na execução da dívida poderá ser demonstrada a eventual devolução de recursos já efetuada ao erário.
12.18.	Verificando-se as planilhas de créditos retidos mencionadas pela recorrente à peça 56, p. 13-14 observa-se que as notas fiscais relacionadas não possuem correspondência com aquelas que se referiram aos débitos dos responsáveis ocorridos no exercício de 2005, no processo em análise (subitens 9.3.1-9.3.3 do acórdão recorrido) , que foram empenhados e pagos.  
12.19.	Ademais, ainda que os recursos supostamente retidos se referissem à esfera federal (o que não é comprovado) , o fato relatado anteriormente leva à conclusão de que as alegações a respeito do quantum supostamente retido, independentemente se houve ou não a sua liberação, não repercute no débito, estando afastado o argumento de duplicidade ou triplicidade de cobrança quanto ao montante questionado nos presentes autos. 
12.20.	No que toca ao Parecer 003301/2011 - PGE e Despacho 04670/2011 - GAB/PGE mencionado pela responsável, verifica-se que, além de ter entendido pela necessidade de auditoria também concluiu que a retenção dos pagamentos não possui amparo legal, sendo certo que o ressarcimento deve ser perseguido pelos meios legais (peça 34, p. 55-64 e 71-75) , o que reforça o juízo de que o dano apurado nesta tomada de contas especial e também em várias outras tratadas nesta Corte de Contas não será cobrado em duplicidade.   
12.21.	Por fim, o pleito de realização de novas diligências, a fim de que o Estado de Goiás esclareça documentalmente a questão das retenções, bem como se houve ou não liberação das verbas retidas, não deve obter provimento.
12.22.	Primeiramente, se destaca que deve ser apresentado na alçada competente que apura a recomposição dos recursos estaduais. Além disso, conforme já analisado, tais conclusões não interferem no débito apurado, pois a planilha relativa às retenções realizadas não faz menção às notas fiscais que resultaram no dano verificado no presente processo.  
Ausência de responsabilidade 
a) Fernando Passos Cupertino de Barros
13.	O Sr. Fernando Passos Cupertino de Barros alega que observou os pareceres técnicos e jurídico do órgão competente pela análise, bem como o exame da Superintendência de Administração e Finanças, que era o setor encarregado de conferir e preparar o processo para liquidação, não sendo exigível outro comportamento do gestor, que, ao assinar os pagamentos, atuou com presunção da legalidade (peça 110, p. 9) . 
13.1.	Aduz que, se houve má fé ou dolo, seria das empresas que na mesma data em que encaminharam declaração de que os preços de sua proposta estavam desonerados do ICMS, também enviaram outra colacionada pela Comissão de TCE da Secretaria de Saúde de Goiás, em que afirmam textualmente que "nos preços propostos estão inclusos todos os (...) impostos e taxas instituídas por lei" (peça 110, p. 5-6) . 
13.2.	Destaca que não se deve apenas apenar autoridades que exerçam cargos de comando na administração pública em razão da irregularidade de natureza operacional (peça 110, p. 11) . 
13.3.	Defende que inexistiu, na espécie, qualquer ato de improbidade, tampouco, incompetência administrativa do recorrente, diante das falhas apontadas na Tomada de Contas Especial (peça 110, p. 11) . 
13.4.	Diz que se deve abandonar uma apreciação meramente formal e burocrática para investigar as razões pelas quais os atos administrativos são produzidos e a pertinência lógica entre a ação e o motivo invocado, valendo-se, para isso, da apreciação da razoabilidade (peça 110, p. 11) . 
13.5.	Requer o afastamento do débito e multa, e, alternativamente, que seja reconsiderada a aplicação da multa (peça 110, p. 13) . 
Análise
13.6.	O Sr. Fernando Passos Cupertino, secretário de saúde no período de 20/7/1999 a 30/6/2006, foi responsabilizado em razão do pagamento às empresas Hospfar Indústria e Comércio de Produtos Hospitalares Ltda.; Medcomerce - Comercial de Medicamentos e Produtos Hospitalares e Milênio Produtos Hospitalares Ltda.; decorrentes da aquisição de medicamentos, viabilizada pelo Pregão SES/GO 203/2004, sem que tenha havido a desoneração do ICMS, conforme estipulado no edital; com infração ao item 5.1.5 do Edital de Pregão 203/2004 e ao art. 3º da Lei 8.666/1993 (princípios da legalidade e da vinculação ao instrumento convocatório) (peça 12) . 
13.7.	Diante da ofensa à lei e a princípios não há como ser acatado o argumento de mera formalidade e burocracia. 
13.8.	O recorrente alega inexigibilidade de conduta diversa pelo fato de ter observado pareceres técnicos e jurídico do órgão, bem como análise da Superintendência de Administração e Finanças. 
13.9.	A argumentação não deve ser acatada. É esperado do titular daquele órgão o exercício da administração na área de sua competência, notadamente os relacionados com a orientação, coordenação e supervisão das atividades a cargo das unidades administrativas integrantes do órgão sob sua gestão, se certificasse que o edital, regra da avença, foi cumprido. A presunção de legalidade dos atos dos subordinados não se presta a afastar o múnus do responsável. 
13.10.	Veja-se que argumentação idêntica foi apresentada pelo recorrente em outras TCEs que investigam a mesma irregularidade ora examinada. Por oportuno, transcreve-se o seguinte trecho do voto condutor do Acórdão 1344/2013-TCU-Plenário, Ministro Relator Augusto Sherman Cavalcanti:
87. É certo que o Sr. Fernando Passos dependia da atuação de seus subordinados para realizar tarefas vinculadas ao ato final de autorização de pagamento da despesa, como a preparação do respectivo processo e a atestação da entrega do material, entre outras. No entanto, há que se ressaltar que a autorização de pagamento não se resume à mera aposição de assinatura na ordem bancária. É necessário que o gestor adote procedimentos independentes para se certificar da correção da despesa que lhe é apresentada para pagamento. No caso em tela, bastaria que o gestor retrocedesse algumas folhas no processo de pagamento para verificar que o preço unitário lançado na ordem de fornecimento havia sido majorado nas notas fiscais (vide peça 12) . Como os processos seguiram seu curso e resultaram na concretização de pagamentos indevidos, conclui-se que, ou o gestor agiu com negligência deixando de efetuar verificações mínimas quando da autorização, ou concordou com o procedimento, atuando de forma conivente.
13.11.	O secretário de saúde ordenou despesas, homologou e adjudicou os processos licitatórios, assinou os contratos, autorizou a realização dos pagamentos irregulares às contratadas, não devendo ser acatado o argumento de que houve apreciação meramente formal ou burocrática (peça 2, p. 28-31, 48-66, 97-104, 106, 109-110, 113-116 e 118) . Também, não há como afastar a sua responsabilidade, considerando-se apenas a responsabilização das empresas pelos recebimentos indevidos.  
13.12.	Ainda no que toca ao juízo de responsabilização do recorrente, deve-se destacar considerandos contidos na instrução deste processo que propôs a citação dos responsáveis (peça 6, p. 6-7) :
22. Consta nestes autos ação judicial impetrada pelo Ministério Público Federal e pelo Ministério Público do Estado de Goiás sobre as irregularidades apontadas no Acórdão 45/2008-TCU-Plenário (peça 4, p. 288-323) . 
23. Naquele documento, são realizadas importantes considerações sobre os fatos que redundaram da não desoneração de ICMS para compra de medicamentos. Entre elas, os autores da ação ponderam que os agentes públicos réus do processo, além de permitirem a permanência da empresa no certame, mesmo descumprindo regras do edital, executaram os pagamentos de valores que não estavam coerentes com os editais, portanto, ordenaram e permitiram a realização de despesas que não poderiam ter sido realizadas, ante a existência de irregularidades, das quais foram advertidos por várias vezes pelo Gabinete de Controle Interno (CP n° 08/03 e Pregões nº 01/03 e 04/03) e pela Gerência Jurídica da SES/GO (Pregão n° 203/04) . 
24. Ainda de acordo com os autores da ação, nos procedimentos licitatórios realizados no ano de 2003, os órgãos de controle interno já alertavam as autoridades a respeito das impropriedades que vinham sendo realizadas, inclusive recomendando o desconto do ICMS, mas, mesmo assim, os agentes públicos responsáveis pelas licitações, desde o credenciamento das empresas até os pagamentos, foram coniventes com essa fraude, e colaboraram para que essa prática se tornasse uma regra na SES/GO. Isso ocorreu até meados de 2008, quando a Secretaria da Fazenda do Estado de Goiás, por meio da Superintendência de Administração Financeira, deliberou sobre a questão na Consulta n° 200400010008967. (grifos acrescidos) 
13.13.	Sobre o argumento de que não se deve apenas apenar autoridades que exerçam cargos de comando na administração pública em razão da irregularidade de natureza operacional, deve-se ressaltar que a responsabilidade solidária passiva se opera em favor do credor, podendo acionar um ou mais devedores. 
13.14.	No âmbito do TCU, foram responsabilizados os agentes que tiveram participação decisiva nas irregularidades, bem como as empresas beneficiárias dos pagamentos irregulares, não tendo o responsável afastado o nexo causal entre a sua conduta e o resultado danoso. 
13.15.	Destaca-se, por fim, que não há amparo legal para condicionar o julgamento pela irregularidade de contas à ocorrência de ato de improbidade administrativa (Acórdão 1881/2014-TCU-Segunda Câmara, Ministro Relator Jose Jorge) .
b)  A ML Operações Logísticas Ltda. (Em Recuperação Judicial) 
14.	A ML Operações Logísticas Ltda. (em Recuperação Judicial) informa que, diante da discussão sobre desoneração de ICMS no fornecimento de medicamentos de "alto custo", esta signatária enviou um e-mail (doc. 04) solicitando esclarecimentos junto ao Ministério da Saúde em relação à forma da elaboração dos preços para a participação no Pregão Eletrônico 131/2010, que seria realizado no dia 30/8/2010 e, por isto, obteve a resposta de que, no momento da proposta, esta deveria estar desonerada do ICMS (peça 115, p. 8-9) . 
14.1. 	Destaca conteúdo de Parecer Jurídico 164/2010 (doc. 5) , emitido pela Superintendência de Licitação da Secretaria de Administração do Estado de Mato Grosso do Sul, bem como menciona os seguintes expedientes na mesma linha:  Parecer 104/04-GOT (doc. 6) , Despacho AG 01298/2007 (doc. 7) ; Despacho 9/2008 (doc. 8) (peça 115, p. 9-10) . 
14.2.	Alega que julgados do TCU entenderam pela insubsistência da multa, tendo em vista que as retenções de pagamento realizadas pela SES/GO configuram circunstância atenuante apta a afastar a incidência da penalidade (Acórdão 818/2017-TCU-Plenário e Acórdão 732/2013-TCU-Plenário, Ministro Relator Augusto Sherman - doc. 11) .  
14.3.	Informa, por fim, que se encontra sob os efeitos da Recuperação Judicial, cujo deferimento de seu processamento foi deferido pelo  Juízo da 9ª Vara Cível da Comarca de Goiânia nos autos 201303376797 (doc. 10) (peça 115, p. 10) . 
Análise
14.4.	ML Operações Logísticas Ltda. (em Recuperação Judicial) - antiga Milênio Distribuidora de Prod Farm e Hospitalares Ltda. foi responsabilizada em razão do recebimento pela venda de medicamentos no âmbito do Pregão SES/GO 203/2004, sem que tenha havido a desoneração do ICMS, conforme estipulado no edital, com infração ao item 5.1.5 do Edital de Pregão 203/2004 e ao art. 3º da Lei 8.666/1993 (princípios da legalidade e da vinculação ao instrumento convocatório) (peça 9 e subitem 9.3.3 do acórdão combatido) . 
14.5.	A recorrente alega que havia discussão sobre desoneração de ICMS e colaciona e-mail (peça 115, p. 71-74) no qual solicitou esclarecimentos junto ao Ministério da Saúde em relação à forma da elaboração dos preços para a participação no Pregão Eletrônico 131/2010, cuja resposta foi de que, no momento da proposta, esta deveria estar desonerada do ICMS. 
14.6.	A fim de evidenciar as dúvidas quanto ao tema, colaciona Parecer Jurídico 164/2010 (peça 115, p. 75-78) , Despacho AG 01298/2007 (peça 115, p. 85-92) e Despacho 9/2008 (peça 115, p. 93-95) .
14.7.	Primeiramente, se destaca que o e-mail e a resposta do Ministério da Saúde não repercutem sobre a irregularidade em exame que ocorreu em 2005. 
14.8.	Sobre o Parecer 104/04-GOT (peça 115, p. 82-83) foi reportado nesta análise que o documento afirmava claramente que, nos casos em que o edital da licitação fosse omisso, poderiam ser adotados, alternativamente, três procedimentos, a saber, i) a apresentação da proposta desonerada com acréscimo e abatimento posteriores do ICMS na nota fiscal; ii) a apresentação da proposta onerada com desconto do imposto na nota fiscal; ou, iii) apresentação da proposta com os dois valores, onerado e desonerado. Como no caso em tela o edital não era omisso, era obrigatória da disposição ali estabelecida, ou seja, a apresentação de propostas oneradas. 
14.9.	Desse modo, diante da clareza das disposições editalícias tendo as empresas declarado que respeitaram os ditames do ato convocatório, não há que se falar, no caso concreto, de controvérsia quanto ao tema. 
14.10.	A recorrente menciona as retenções administrativas, bem como o Acórdão 818/2017-TCU-Plenário e Acórdão 732/2013-TCU-Plenário, ambos do Ministro Relator Augusto Sherman, a fim de justificar a insubsistência da multa. 
14.11.	O Acórdão 818/2017-TCU-Plenário examinou embargos de declaração opostos pela Hospfar Indústria e Comércio de Produtos Hospitalares Ltda. e utilizou o Acórdão 732/2013-TCU-Plenário como fundamento. O decisum foi prolatado no âmbito de tomada de contas especial instaurada pela Secretaria da Saúde do Estado de Goiás, por determinação inserta no item 9.2.3 do Acórdão 45/2008-TCU-Plenário.
14.12.	Entendeu-se que, durante a gestão dos envolvidos, estes envidaram esforços no sentido de deixar saldo contratual suficiente à cobertura dos danos apontados na tomada de contas especial, por força, inclusive, de retenções que ulteriormente restaram insubsistentes. Ressaltou-se que, conquanto tais medidas se traduzissem insuficientes para a demonstração da boa-fé na prática do evento danoso, revelaram condutas posteriores atenuantes para os fins de aplicação de sanção. Desse modo, justificava-se a aplicação da multa aplicada. 
14.13.	Entretanto, no presente caso, não há evidências de que foi deixado saldo contratual suficiente à cobertura dos danos apontados. Ademais, no que toca às alegadas retenções administrativas, restou observado que não possuem correspondência com as notas fiscais constantes dos débitos do acórdão combatido. 
14.14.	Desse modo, com as vênias de estilo, entende-se que no processo ora analisado estão observados os fundamentos para a aplicação da multa do art. 57 da Lei 8.443/1992, não se verificando a presença de circunstância atenuante a justificar o seu afastamento.
c) Hospfar Indústria e Comércio de Produtos Hospitalares S.A.
15.	Hospfar Indústria e Comércio de Produtos Hospitalares S.A. afirma que houve boa fé na conduta da recorrente, pois sempre informou à administração que seus preços estavam desonerados, tendo, no momento oportuno, demonstrado a desoneração no corpo da Nota Fiscal, bem como, há provas de que agiu sempre em consonância com a legalidade (peça 152, p. 50) .
15.1.	Diz que, se houve alguma irregularidade, esta partiu da administração que, ao publicar edital em confronto com a lei, permitiu que a recorrente tivesse um motivo ponderável para cumprir a pretensão administrativa de forma diversa daquela constante do instrumento convocatório, porém, de acordo com os dispositivos legais aplicáveis e sendo sua conduta aceita, o ato administrativo restou convalidado (peça 152, p. 51) .
15.2.	Destaca que se a matéria relativa ao ICMS era controversa e de alta complexidade onde a própria Administração não possuía entendimento pacífico, não há como pretender imputar as faltas ao fornecedor, que nada mais fez senão participar do procedimento, adotando postura amparada na Lei e nos pareceres da Sefaz-GO, sem qualquer dolo ou má fé (peça 152, p. 51 e 52) . 
15.3.	Diz que, até a entrega dos produtos, nenhum órgão de controle jamais se manifestou pela ilegalidade da conduta da empresa, ao contrário, anuiu com a mesma e com as demais fornecedoras que sempre adotaram o mesmo procedimento. Desse modo, aduz que se a Administração foi omissa, não pode agora pretender impor a responsabilidade de suas irregularidades ao fornecedor, sob pena de criar instabilidade das relações jurídicas (peça 152, p. 51) . Colaciona excertos de julgado nesse sentido (peça 152, p. 51-52) . 
15.4.	Defende, na esteira do recente julgamento do STF, que só os casos onde restar comprovada a existência de dolo na conduta haverá obrigação de ressarcimento, a boa fé da requerida deve ser considerada, haja vista que, em momento algum, agiu de forma deliberada ou mesmo intencional de causar qualquer prejuízo ou dano à Administração, pois suas condutas sempre foram respaldadas em lei (peça 152, p. 52) .
Análise
15.5.	Hospfar Indústria e Comércio de Produtos Hospitalares S.A. foi condenada solidariamente em razão do recebimento pela venda de medicamentos no âmbito do Pregão SES/GO 203/2004, sem que tenha havido a desoneração do ICMS, conforme estipulado no edital, com infração ao item 5.1.5 do Edital de Pregão 203/2004 e art. 3º da Lei 8.666/1993 (princípios da legalidade e da vinculação ao instrumento convocatório) (peça 11 e subitem 9.3.1 do acórdão combatido) . 
15.6.	O valor pago a contratada seria aquele resultante da dedução da alíquota de ICMS, pois o edital não previa a incidência de ICMS sobre os produtos a serem adquiridos, mas simplesmente que o valor desse tributo fosse incluído nos preços licitados, para, posteriormente, durante a execução contratual pela vencedora da licitação, ser destacado na nota fiscal e, aí sim, ser devidamente excluído do valor cobrado à SES/GO.
15.7.	A recorrente alega que sempre informou à administração que seus preços estavam desonerados, tendo no momento oportuno, demonstrado a desoneração no corpo da nota fiscal, bem como, há provas de que teria agido sempre em consonância com a legalidade.
15.8.	Entretanto, o que se verifica dos autos é que a responsável, bem como as demais empresas, emitiram declarações consignando que a proposta apresentada incluía os impostos e estava de acordo com as normas contidas no edital (peça 1, p. 163, 195 e 207) . 
15.9.	A clareza das disposições editalícias, tendo as responsáveis declarado que respeitaram os ditames do ato convocatório afasta o argumento de existência, no caso concreto, de controvérsia quanto ao tema. 
15.10.	Veja-se que não houve qualquer questionamento sobre a legalidade do edital no âmbito da licitação ou por vias administrativas e judiciais cabíveis.
15.11.	Desse modo, não deve ser acatado o argumento de que o edital afrontou a legalidade e, tendo a empresa recebido indevidamente valores, não há como atribuir apenas a responsabilidade aos gestores.
15.12.	A recorrente alega que não houve questionamento até a entrega dos produtos e se a administração foi omissa, não pode agora pretender impor a responsabilidade de suas irregularidades ao fornecedor, sob pena de criar instabilidade das relações jurídicas. 
15.13.	O argumento não deve obter provimento, pois a entrega de produtos à administração não exclui a competência fiscalizatória dos órgãos de controle na utilização dos recursos públicos.   
15.14.	A presente tomada de contas especial foi instaurada pela Secretaria de Estado da Saúde de Goiás (SES/GO) por força do item 9.2.3 do Acórdão 45/2008-TCU-Plenário e em cumprimento ao item 1.6.1 do Acórdão 1789/2010-TCU-Segunda Câmara, reiterado pelo Acórdão 2770/2011-TCU-Segunda Câmara, tendo sido apuradas as irregularidades, com a consequente imputação de débito, no âmbito do controle interno (peça 4, p. 191-229) e controle externo, conforme se depreende do acórdão combatido.  
15.15.	O recorrente menciona recente julgamento do STF que entendeu que somente quando restar comprovada a existência de dolo na conduta haverá obrigação de ressarcimento, sem mencionar o número do decisum (peça 152, p. 52) .
15.16.	Quanto ao tema, deve-se destacar que a responsabilidade dos gestores perante o TCU é de natureza subjetiva, podendo se originar de conduta comissiva ou omissiva, dolosa ou culposa, cujo resultado seja a violação dos deveres impostos pelo regime de direito público aplicável àqueles que administram recursos da União ou, ainda, aos que, sem deter essa condição, causarem prejuízo aos cofres públicos (Acórdão 6660/2015-TCU-Segunda Câmara, Ministro Relator Augusto Nardes) . 
15.17.	Por fim, a boa fé da recorrente e das demais empresas responsabilizadas restou afastada, conforme se observa dos excertos do Voto do acórdão combatido (peça 49, p. 6) :
 (...) 
37. Esses fatos destroem a tese da boa-fé das contratadas, visto que agiram de forma contraditória. Como visto, a declaração da Hospfar de que cotou os preços desonerados do ICMS vai de encontro à declaração feita quando de sua adesão ao edital (lei entre as partes) . Essa indicava um valor cheio em suas propostas e na execução contratual informavam o valor desonerado de ICMS. 
38. Portanto, mesmo cientes das regras do edital e da afirmação em contrato de que os valores contratados incluíam todos os tributos, aumentaram indevidamente os valores para posteriormente aplicar a desoneração, cobrando da SES/GO o valor não abatido da alíquota do ICMS. 
CONCLUSÃO
16.	Preliminarmente, se verifica que não houve a ocorrência da prescrição, qualquer que seja o regime adotado.
16.1.	Não devem ser acatados os argumentos de que o edital foi contraditório e ambíguo.  Havia previsão expressa no instrumento convocatório de que as propostas deveriam ser apresentadas oneradas de todos os impostos, o que inclui o ICMS e que, na ocasião do pagamento, o imposto deveria ser destacado na nota fiscal e abatido do valor adjudicado. 
16.2.	O débito das recorrentes resultou da venda de medicamentos no âmbito do Pregão SES/GO 203/2004, sem que tenha havido a desoneração do ICMS, de acordo com o estipulado no edital, com infração item 5.1.5 do Edital de Pregão 128/2004 e art. 3º da Lei 8.666/1993. A alíquota de 17% foi a utilizada pelas empresas, comparando-se diferença entre o valor pago e o valor devido constante das notas fiscais apresentadas. 
16.3.	Verificou-se que o acórdão condenatório considerou apenas o débito a ser recolhido aos cofres do Fundo Nacional de Saúde, ou seja, da fonte de recurso federal. Desse modo, perfeitamente configurada a competência do TCU na fiscalização da utilização de recursos federais, consoante art. 71, II, da Carta Magna.  
16.4.	Destaca-se que esta Corte de Contas se orienta pelo princípio da independência das instâncias, segundo o qual os trabalhos desenvolvidos em várias instâncias sobre o mesmo fato correm de forma independente, o que pode desencadear condenações simultâneas nas esferas cível, criminal e administrativa. Ademais, o processo judicial mencionado pelos recorrentes, que abordou o pregão em análise, ainda não teve julgamento de mérito definitivo.  
16.5.	Além disso, não há que se falar em ofensa ao princípio da não cumulatividade. A política de desoneração do ICMS é questão de natureza tributária sobre a qual não cabe qualquer avaliação por parte deste Tribunal, que tem por atribuição, no caso concreto, verificar se os recursos públicos federais foram devidamente despendidos no pagamento de medicamentos adquiridos por meio do Pregão 203/2004. 
16.6.	Desse modo, a tomada de contas especial não é alçada competente para avaliar as alegações de ilegalidade, abusividade da restituição dos recursos retidos e de compensação de créditos em contratos da Secretaria de Estado da Saúde de Goiás e a Hospfar Indústria e Comércio de Produtos Hospitalares S.A.. Foi verificado que as notas fiscais relacionadas nas planilhas de créditos retidos mencionadas pela recorrente não possuem correspondência com aquelas que se referiram aos débitos dos responsáveis ocorridos no exercício de 2005, no processo em análise que foram empenhados e pagos. 
16.7.	A alegação de que houve atuação respaldada em pareceres da Secretaria da Fazenda do Estado de Goiás e de outros órgãos não afasta ou minimiza a irregularidade. O fato de existirem expedientes, vários exarados posteriormente ao ajuste em análise, com a orientação de ora desonerar o ICMS dos preços constantes da fatura e ora considerar correto incluir na nota fiscal o ICMS, não tem repercussão sobre o caso concreto examinado, que possui cláusula editalícia e contratual claras em sentido diverso. 
16.8.	No que toca à cadeia de responsáveis, foram responsabilizados solidariamente pelo débito, além das empresas Hospfar Indústria e Comércio de Produtos Hospitalares Ltda., Milênio Distribuidora de Produtos Farmacêuticos e Hospitalares Ltda., e Medcomerce Comercial de Medicamentos e Produtos Hospitalares, os ex-gestores Fernando Passos Cupertino de Barros (ex-Secretário de Saúde estadual) e Luiz Antônio Aires da Silva (ex-Superintendente de Administração e Finanças da SES/GO) , ou seja, houve a responsabilização dos ordenadores de despesa que autorizaram os pagamentos em desacordo com os editais.
16.9.	O Sr. Fernando Passos Cupertino de Barros, ex-secretário de saúde, ordenou despesas, homologou e adjudicou os processos licitatórios, assinou os contratos, autorizou a realização dos pagamentos irregulares às contratadas. 
16.10.	As empresas foram condenadas solidariamente em razão do recebimento pela venda de medicamentos no âmbito do Pregão SES/GO 203/2004, sem que tenha havido a desoneração do ICMS, conforme estipulado no edital, com infração ao item 5.1.5 do Edital de Pregão 203/2004 e art. 3º da Lei 8.666/1993 (princípios da legalidade e da vinculação ao instrumento convocatório) .
16.11.	Desse modo, os responsáveis contribuíram para a ocorrência da irregularidade, não apresentado justificativas para o afastamento das responsabilizações. 
Informações adicionais 
17.	A Medcomerce Comercial de Medicamentos e Produtos Hospitalares Ltda. requer que as futuras publicações sejam encaminhadas ao seu advogado, Dr. Marlus Vinícius Siqueira, OAB/GO 32.670 (peça 114, p. 19) . 
17.1.	Hospfar Indústria e Comércio de Produtos Hospitalares S.A. requer, que as intimações referentes a este processo sejam feitas exclusivamente em nome do Dr. Antônio Augusto Rosa Gilberti, OAB/GO n° 11.703 e Dra. Carla Valente Brandão, OAB/GO 13.267, sob pena de nulidade (peça 152, p. 53) . 
PROPOSTA DE ENCAMINHAMENTO
18.	Ante o exposto, submete-se à consideração superior a presente análise dos recursos de reconsideração interpostos por Fernando Passos Cupertino de Barros, Medcomerce Comercial de Medicamentos e Produtos Hospitalares Ltda., ML Operações Logísticas Ltda. (em Recuperação Judicial) e Hospfar Indústria e Comércio de Produtos Hospitalares S.A. contra o Acórdão 12121/2018-TCU-Segunda Câmara, retificado, por inexatidão material pelo Acórdão 5726/2019-TCU-Segunda Câmara, propondo-se, com fundamento nos artigos 32, inciso I, e 33, da Lei 8.443/1992:
	a) conhecer dos recursos, e, no mérito, negar-lhes provimento;
	b) dar conhecimento da deliberação que vier a ser adotada aos recorrentes e demais interessados. 
É o relatório.

8.1. Frederick Gomes Luiz (39.438/OAB-GO) e outros, representando ML Operações Logísticas Ltda (em Recuperação Judicial).  
8.2. Marlus Vínicius da Silva Siqueira (32.670/OAB-GO) e outros, representando Medcomerce Com de Med e Prod Hospitalares Ltda.  
8.3. Paula Cardoso Pires (23668/OAB-DF) e outros, representando Hospfar Industria e Comercio de Produtos Hospitalares S.a.  
8.4. Marcio Pacheco Magalhães (5795/OAB-GO), representando Fernando Passos Cupertino de Barros.

Procurador Marinus Eduardo De Vries Marsico.

TOMADA DE CONTAS ESPECIAL. RECURSOS FEDERAIS DO SUS. SES-GO. AQUISIÇÃO DE MEDICAMENTOS DE ALTO CUSTO. PAGAMENTOS INDEVIDOS. DÉBITO. MULTA. DETERMINAÇÃO. RECURSOS DE RECONSIDERAÇÃO. CONHECIMENTO. RAZÕES INSUFICIENTES PARA ELIDIR AS IRREGULARIDADES. NEGATIVA DE PROVIMENTO.

TOMADA DE CONTAS ESPECIAL (TCE)

Secretaria de Recursos (Serur); Secretaria de Controle Externo de Tomada de Contas Especial (SecexTCE).

Tratam os autos, originariamente, de tomada de contas especial instaurada pela Secretaria de Estado da Saúde de Goiás (SES/GO) por força do subitem 9.2.3 do Acórdão 45/2008-TCU-Plenário e em cumprimento ao item 1.6.1 do Acórdão 1789/2010-TCU-Segunda Câmara, reiterado pelo Acórdão 2770/2011-TCU-Segunda Câmara, a qual nestes autos cuida, especificamente, das irregularidades relativas ao Pregão 203/2004, que teve por objeto o fornecimento de medicamentos a serem entregues no Centro de Medicamentos de Alto Custo Juarez Barbosa - CMAC/SES/GO, com vigência de seis meses.
2.	O ato impugnado nas várias TCEs instauradas decorre da previsão expressa nos editais de que as propostas deveriam ser apresentadas oneradas pelo ICMS e que, na ocasião do pagamento, o imposto deveria ser destacado na nota fiscal e abatido do valor adjudicado. No entanto, as empresas contratadas, sob a alegação de que apresentaram preços desonerados, emitiram notas fiscais acrescentando novamente o ICMS ao valor adjudicado, o que lhes permitiu receber pagamentos com valores indevidamente majorados, incorrendo, portanto, em irregularidade da qual tinham plena ciência e causando prejuízo aos erários federal e estadual (peça 1) .
3.	No âmbito deste Tribunal, após promovida a regular citação dos responsáveis e realizada a análise das defesas, foi prolatado o Acórdão 6291/2016-TCU-Segunda Câmara, que julgou irregulares as contas dos responsáveis e condenou-os ao pagamento das dívidas, bem como aplicou-lhes multa (peça 48) . No entanto, em razão de falha formal, esse Acórdão foi tornado nulo pelo Acórdão 6924/2017-TCU-Segunda Câmara (peça 63) . Ato seguinte, as empresas Hospfar Indústria e Comércio de Produtos Hospitalares S/A e Medcomerce Comercial de Medicamentos e Produtos Hospitalares Ltda. juntaram extensa documentação motivo pelo qual foi determinado o retorno dos autos para a unidade técnica para novo exame (peças 56-61) . 
4.	Desta feita, foi prolatado o Acórdão 12121/2018-TCU-Segunda Câmara, de relatoria do Ministro Aroldo Cedraz (peça 75) , retificado, por inexatidão material, pelo Acórdão 5726/2019-TCU-Segunda Câmara, de mesma relatoria (peça 84) . Ainda houve a oposição de embargos de declaração, cujo julgamento resultou no Acórdão 6207/2020-TCU-Segunda Câmara, que conheceu do recurso, porém o rejeitou (peça 140) .  
5. 	Examinam-se, nesta oportunidade, recursos de reconsideração interpostos por Fernando Passos Cupertino de Barros (peça 110) , Medcomerce Comercial de Medicamentos e Produtos Hospitalares Ltda. (peça 114) , ML Operações Logísticas Ltda. (Em Recuperação Judicial) (peça 115) e Hospfar Indústria e Comércio de Produtos Hospitalares S.A. (peças 152 a 164) contra o Acórdão 12121/2018-TCU-Segunda Câmara, Ministro Relator Aroldo Cedraz (peça 75) , retificado, por inexatidão material pelo Acórdão 5726/2019-TCU-Segunda Câmara, Ministro Relator Aroldo Cedraz (peça 84) .
6.	Os recorrentes alegam, em apertada síntese, a) existência de prescrição; b) edital contraditório, ambíguo e apresenta justificativas para a não inclusão do ICMS na proposta de preços; c) utilização de alíquota incorreta para o cálculo do débito; d) ausência de competência do TCU para imputar o débito; e) atuação respaldada em parecer da Secretaria da Fazenda do Estado de Goiás e de outros órgãos; f) existência de ação judicial pugnando pelo mesmo débito dos presentes autos; g) ofensa ao princípio da não cumulatividade; h) retenção de crédito sem o devido processo legal e i) ausência de responsabilidade pela irregularidade. 
7.	A Secretaria de Recursos não acolheu as defesas dos responsáveis e propôs conhecer e negar provimento aos presentes recursos de reconsideração (peças 197 a 199) , entendimento este acompanhado pelo Ministério Público junto a este Tribunal (peça 200) .
8. 	No tocante à admissibilidade das peças recursais, ratificando o exame preliminar de minha lavra contido na peça 171, entendo que devem ser conhecidas, uma vez que preenchem os pressupostos constantes no art. 32, inciso I e parágrafo único, da Lei 8.443/1992 c/c os arts. 277, inciso I, 278, §1º.
9. 	No mérito, manifesto concordância com a proposta apresentada pela Secretaria de Recursos, anuída pelo Ministério Público junto a este Tribunal, cujos fundamentos incorporo a estas razões de decidir, no sentido de negar provimento aos recursos, mantendo-se inalterado o acórdão recorrido. 
10.	De fato, todos os fatos alegados pelos recorrentes foram devidamente refutados na análise da unidade recursal, a qual acompanho. 
11.	Não assiste razão ao recorrente de que o edital foi contraditório e ambíguo, pois havia previsão expressa no instrumento convocatório de que as propostas deveriam ser apresentadas oneradas de todos os impostos, o que inclui o ICMS, e que, na ocasião do pagamento, o imposto deveria ser destacado na nota fiscal e abatido do valor adjudicado. 
12.	Sobre a suposta ausência de competência do TCU para imputar o débito, como ressaltado pela unidade recursal, o acórdão condenatório considerou apenas o débito a ser recolhido aos cofres do Fundo Nacional de Saúde, ou seja, da fonte de recurso federal, restando configurada a competência do TCU na fiscalização supra. Ademais, esta Corte se orienta pelo princípio da independência das instâncias e não altera a condução dos julgados desta Corte o fato de existir processo judicial que aborda o pregão em análise, considerando ainda que tal processo não teve julgamento de mérito definitivo.  
13.	Sobre os demais argumentos trazidos aos autos pelos recorrentes, cito trecho da instrução da unidade recursal, constante do relatório que acompanha o presente voto:
16.5.	Além disso, não há que se falar em ofensa ao princípio da não cumulatividade. A política de desoneração do ICMS é questão de natureza tributária sobre a qual não cabe qualquer avaliação por parte deste Tribunal, que tem por atribuição, no caso concreto, verificar se os recursos públicos federais foram devidamente despendidos no pagamento de medicamentos adquiridos por meio do Pregão 203/2004. 
16.6.	Desse modo, a tomada de contas especial não é alçada competente para avaliar as alegações de ilegalidade, abusividade da restituição dos recursos retidos e de compensação de créditos em contratos da Secretaria de Estado da Saúde de Goiás e a Hospfar Indústria e Comércio de Produtos Hospitalares S.A.. Foi verificado que as notas fiscais relacionadas nas planilhas de créditos retidos mencionadas pela recorrente não possuem correspondência com aquelas que se referiram aos débitos dos responsáveis ocorridos no exercício de 2005, no processo em análise que foram empenhados e pagos. 
16.7.	A alegação de que houve atuação respaldada em pareceres da Secretaria da Fazenda do Estado de Goiás e de outros órgãos não afasta ou minimiza a irregularidade. O fato de existirem expedientes, vários exarados posteriormente ao ajuste em análise, com a orientação de ora desonerar o ICMS dos preços constantes da fatura e ora considerar correto incluir na nota fiscal o ICMS, não tem repercussão sobre o caso concreto examinado, que possui cláusula editalícia e contratual claras em sentido diverso. 
14.	Por fim, sobre a prescrição, anuo à análise constante dos autos no sentido de que não houve a ocorrência da prescrição, qualquer que seja o regime adotado, nem pelos critérios estabelecidos pelo Acórdão 1441/2016-TCU-Plenário (Relator Ministro Benjamin Zymler) nem pelos previstos na Lei 9.873/1999.
		Pelas razões expostas, VOTO no sentido de que seja adotado o acórdão que ora submeto à apreciação deste colegiado.
TCU, Sala das Sessões Ministro Luciano Brandão Alves de Souza, em 8 de fevereiro de 2022.
Ministro JOÃO AUGUSTO RIBEIRO NARDES
Relator